```{r, echo=FALSE, message=FALSE}
library(TeachingSampling)
data(BigLucy)
library(ggplot2)
library(gridExtra)
options(scipen = 100, digits = 2)
set.seed(12345)
library(knitr)
opts_chunk$set(cache = TRUE)
knit_theme$set("acid")
```
# Muestras con probabilidades proporcionales

::: {.blockquote}
Es bien sabido que la estrategia de muestreo que utiliza un diseĂ±o de muestreo aleatorio simple con el estimador de Horvitz-Thompson, es una estrategia de muestreo Ă³ptima, bajo ciertas formulaciones, si se tiene un conocimiento a priori de que el comportamiento de la poblaciĂ³n es simĂ©trico con respecto a los rĂ³tulos. En tales casos, la incorporaciĂ³n de informaciĂ³n auxiliar no mejora la anterior estrategia.

@CSW1

:::

Las estrategias de muestreo implementadas en el capĂ­tulo anterior, utilizaban mĂ©todos de selecciĂ³n tales que la probabilidad de inclusiĂ³n o probabilidad de selecciĂ³n es idĂ©ntica para todos los elementos de la poblaciĂ³n y se estimaban los parĂ¡metros de interĂ©s utilizando el estimador de Hansen-Hurwitz, para diseĂ±os de muestreo con reemplazo y el estimador de Horvitz-Thompson, para diseĂ±os de muestreo sin reemplazo. Las anteriores estrategias no tienen en cuenta la variaciĂ³n innata de las caracterĂ­sticas de interĂ©s a travĂ©s de las unidades poblacionales. Por lo tanto, los anteriores estimadores, dada su construcciĂ³n genĂ©rica y el principio de representatividad, tenderĂ¡n a poseer una gran variaciĂ³n.

@Raj afirma que, en cuestiĂ³n de precisiĂ³n, se puede tener una mayor ganancia cuando se utilizan diseĂ±os de muestreo con probabilidades desiguales. En la mayorĂ­a de los casos prĂ¡cticos, la caracterĂ­stica de interĂ©s no presenta un comportamiento uniforme con respecto a los rĂ³tulos de la poblaciĂ³n. Sin embargo, cuando el marco de muestreo disponible para la selecciĂ³n de la muestra contiene ademĂ¡s de la identificaciĂ³n y la ubicaciĂ³n de los elementos en la poblaciĂ³n, una caracterĂ­stica auxiliar continua disponible para todos los elementos de la poblaciĂ³n $x_k \ \ \ \forall k \in U$, es posible utilizar diseĂ±os de muestreo que implementen mĂ©todos de selecciĂ³n cuyas probabilidades de selecciĂ³n o inclusiĂ³n, dependiendo del caso, sean proporcionales al total de la caracterĂ­stica auxiliar, $t_x$.

## DiseĂ±o de muestreo de Poisson

<!-- index: DiseĂ±o de muestreo de Poisson -->Este diseĂ±o de muestreo es una generalizaciĂ³n del diseĂ±o de muestreo Bernoulli, en donde las probabilidades de inclusiĂ³n estĂ¡n dadas a priori de manera independiente para cada individuo. @Brew indica que este diseĂ±o de muestreo no tuvo originalmente ninguna implicaciĂ³n prĂ¡ctica, porque el tamaĂ±o de muestra no es fijo, sino que fue utilizado de manera teĂ³rica para describir las propiedades de otros estimadores. El primer caso prĂ¡ctico se dio en la selecciĂ³n de muestras de Ă¡rboles en unidades forestales; mĂ¡s adelante se aplicĂ³ en el censo anual manufacturero en Estados Unidos. Aunque este diseĂ±o de muestreo no utiliza informaciĂ³n auxiliar para la selecciĂ³n de la muestra, sirve como punto de partida para examinar diseĂ±os de muestreo mĂ¡s complejos que sĂ­ lo utilizan.

::: {.callout-important title="DefiniciĂ³n"}
<!-- index: DiseĂ±o de muestreo de Poisson -->Siendo $\pi_k$ un nĂºmero positivo, tal que $0< \pi_k \leq 1$, que representa la probabilidad de inclusiĂ³n del $k$-Ă©simo elemento, el diseĂ±o de muestreo Poisson se define de la siguiente manera
$$
p(s)= \prod_{k\in s}\pi_k\prod_{k\notin s}(1-\pi_k) \ \ \ \ \text{para todo $s \in Q$}
$$ {#eq-poisson}
con $Q$, el soporte que contiene a todas las posibles muestras sin reemplazo.
:::

::: {.callout-tip title="Resultado"}

Para este diseĂ±o de muestreo, el soporte $Q$ tiene cardinalidad igual a
$$
\#(Q)=2^N
$$

:::

::: {.callout-note title="Ejemplo"}
En nuestra poblaciĂ³n ejemplo
$$U=\{\text{Yves},\text{Ken},\text{Erik},\text{Sharon},\text{Leslie}\}$$
Las probabilidades de inclusiĂ³n $\pi_k$ son 0.2, 0.5, 0.7, 0.5 y 0.9, respectivamente. Las posibles muestra pueden ser de tamaĂ±o 0, 1, 2, 3, 4 Ă³ 5. La probabilidad de la muestra de tamaĂ±o 0 es $$(1-0.2)\times(1-0.5)\times(1-0.7)\times(1-0.5)\times(1-0.9)=0.006$$
Siguiendo esta misma analogĂ­a, a continuaciĂ³n se presenta el cĂ¡lculo lĂ©xico-grĂ¡fico para las probabilidades de selecciĂ³n de todas las posible muestras en el soporte de este diseĂ±o de muestreo. Para las posibles muestras de tamaĂ±o 1, 4 se tiene que sus respectivas probabilidades son:

```
    s       p(s)     |            s                      p(s)
  Yves      0.0015   |   Yves, Ken, Erik, Sharon         0.0035
  Ken       0.006    |   Yves, Erik, Sharon, Leslie      0.0315
  Erik      0.014    |   Yves, Ken, Erik, Leslie         0.0315
  Sharon    0.006    |   Yves, Ken, Sharon, Leslie       0.0135
  Leslie    0.054    |   Ken, Erik, Sharon, Leslie       0.126
  Total     0.0815   |           Total                   0.206
```

Las posibles muestras de tamaĂ±o 2, 3 y sus respectivas probabilidades son:

```
    s           p(s)     |          s                 p(s)
Yves, Ken       0.0015   |   Yves, Ken, Erik         0.0035
Yves, Erik      0.0035   |   Yves, Ken, Sharon       0.0015
Yves, Sharon    0.0015   |   Yves, Ken, Leslie       0.0135
Yves, Leslie    0.0135   |   Yves, Erik, Sharon      0.0035
Ken, Erik       0.014    |   Yves, Erik, Leslie      0.0315
Ken, Sharon     0.006    |   Yves, Sharon, Leslie    0.0135
Ken, Leslie     0.054    |   Ken, Erik, Sharon       0.014
Erik, Sharon    0.014    |   Ken, Erik, Leslie       0.126
Erik, Leslie    0.126    |   Ken, Sharon, Leslie     0.054
Sharon, Leslie  0.054    |   Erik, Sharon, Leslie    0.126
    Total       0.288    |           Total           0.387
```

Finalmente, la muestra de tamaĂ±o 5, $\{\text{Yves},\text{Ken},\text{Erik},\text{Sharon},\text{Leslie}\}$, tiene probabilidad 0.0315. NĂ³tese que la suma de todas las posibles muestras es $\sum p(s)=1$.
:::

### Algoritmo de selecciĂ³n

<!-- index: Algoritmos de selecciĂ³n -->@Baut afirma que el conocimiento a priori de las probabilidades de inclusiĂ³n de los elementos es tal que, en algunas ocasiones, existen elementos de la poblaciĂ³n que deben ser observados obligatoriamente en la muestra, en estos casos el valor de la probabilidad de inclusiĂ³n de estos elementos es igual a uno ($\pi_k=1$). Al subgrupo poblacional cuyos elementos tienen probabilidad de inclusiĂ³n igual a uno, se le conoce como subgrupo de **inclusiĂ³n forzosa**. NĂ³tese que el algoritmo de selecciĂ³n de muestra utilizado debe contemplar la inclusiĂ³n en todas las posibles muestras realizadas de todos los elementos del subgrupo de inclusiĂ³n forzosa.

La selecciĂ³n de una muestra con diseĂ±o de muestreo Poisson se realiza mediante un algoritmo secuencial definido de manera similar que el algoritmo utilizado en la selecciĂ³n de muestras con diseĂ±o de muestreo Bernoulli.
- Fijar para cada $k \in U$ el valor de la probabilidad de inclusiĂ³n $\pi_k$ tal que $0<\pi_k\leq1$.
- Obtener $\varepsilon_k$ para $k\in U$ como $N$ realizaciones independientes de una variable aleatoria con distribuciĂ³n uniforme en el intervalo $[0,1]$.
- El elemento $k$-Ă©simo pertenece a la muestra con probabilidad $\pi_k$. Es decir, si $\varepsilon_k < \pi$ el individuo $k$-Ă©simo es seleccionado.


Dado que $\varepsilon_k\sim Unif[0,1]$, se tiene que $Pr(\varepsilon_k < \pi_k)=\pi_k$ para $k\in U$. Por tanto, la inclusiĂ³n de los individuos $k$-Ă©simo y $l$-Ă©simo, para $k\neq l$, es independiente; sin embargo, la distribuciĂ³n de $I_k(S)$ no es de tipo Binomial puesto que las variables aleatorias $I_k(S)$ no son idĂ©nticamente distribuidas.

::: {.callout-tip title="Resultado"}
Bajo muestreo Poisson, el tamaĂ±o de muestra $n(S)$ es una variable aleatoria, tal que
$$
E(n(S))=\sum_U \pi_k \ \ \ \ \ \ \ \ \ Var(n(S))=\sum_U\pi_k(1-\pi_k)
$$

**Prueba.**

Utilizando el resultado 2.1.4 y las propiedades de una suma de cuadrados es suficiente probar que $\pi_{kl}=Pr(k\in S, l \in S )=\pi_k\pi_l$ para $k\neq l$, lo cual se tiene de inmediato dado que las variables aleatorias $I_k(S)$ e $I_l(S)$ son independientes.

:::

::: {.callout-tip title="Resultado"}

Para el diseĂ±o de muestreo Poisson, las probabilidades de inclusiĂ³n de primer y segundo orden estĂ¡n dadas por:
$$
\begin{align}
\pi_k&=\pi_k\\
\pi_{kl}&= \begin{cases}
\pi_k &\text{para $k=l$}\\
\pi_k\pi_l  &\text{en otro caso}
\end{cases}
\end{align}
$$
respectivamente.
:::

### El estimador de Horvitz-Thompson

::: {.callout-tip title="Resultado"}
Para el diseĂ±o de muestreo Poisson, el estimador de Horvitz-Thompson, su varianza y su varianza estimada estĂ¡n dados por:
$$
\hat{t}_{y,\pi}=\sum_S\frac{y_k}{\pi_k}
$$
$$
Var_{PO}(\hat{t}_{y,\pi})=\sum_U\left(\frac{1}{\pi_k}-1\right)y_k^2
$$
$$
\widehat{Var}_{PO}(\hat{t}_{y,\pi})=\sum_S (1-\pi_k)\left(\frac{y_k}{\pi_k}\right)^2
$$
respectivamente.

**Prueba.**

Utilizando el resultado 2.2.2, se sigue que la demostraciĂ³n es inmediata puesto que
$$
\Delta_{kl}=\begin{cases}
\pi_{kl}-\pi_k\pi_l=\pi_k\pi_l-\pi_k\pi_l=0 & \text{para $k\neq l$}\\
\pi_{kk}-\pi_k^2=\pi_k(1-\pi_k) & \text{para $k=l$}
\end{cases}
$$
luego la doble suma en la varianza del estimador de Horvitz-Thompson pasa a ser una sola suma. La demostraciĂ³n para el estimador de la varianza se lleva a cabo de manera anĂ¡loga.

:::

::: {.callout-note title="Ejemplo"}
Para nuestra poblaciĂ³n de ejemplo $U$, suponga que el individuo **Erik** debe estar en la muestra seleccionada; es decir, $\pi_{Erik}=1$. Por tanto, existen $\binom{1}{1}2^4=16$ posibles muestras. Si el vector de probabilidades de inclusiĂ³n para cada elemento de la poblaciĂ³n estĂ¡ dado por $(0.5, 0.2, 1, 0.9, 0.5)$. Realice el cĂ¡lculo lĂ©xico-grĂ¡fico del estimador de Horvitz-Thompson y compruebe el insesgamiento, la varianza y las propiedades del diseĂ±o de muestreo.
:::

### Optimalidad en la estrategia de muestreo Poisson

<!-- index: DiseĂ±o de muestreo de Poisson -->Como se mencionĂ³ en capĂ­tulos anteriores, una estrategia de muestreo que utilice el estimador de Horvitz-Thompson, es Ă³ptima cuando las probabilidades de inclusiĂ³n inducidas por el diseĂ±o de muestreo utilizado estĂ¡n correlacionadas positivamente con la caracterĂ­stica de interĂ©s; en otras palabras, cuando $\pi_k \propto y_k$. En este caso utĂ³pico, y si se supone que el diseĂ±o de muestreo es de tamaĂ±o de muestra fijo $(n(S)=n)$, el estimador de Horvitz-Thompson reproducirĂ­a el parĂ¡metro de interĂ©s $t_y$ con varianza nula cuando las probabilidades de inclusiĂ³n toman la siguiente forma $\pi_k=n\frac{y_k}{t_y}$. De esta forma, la estrategia utilizada serĂ­a una estrategia representativa con respecto a la variable de interĂ©s, puesto que para cualquier muestra seleccionada, el estimador de Horvitz-Thompson serĂ­a igual a $t_y$.

::: {.callout-tip title="Resultado"}

Suponiendo un tamaĂ±o de muestra fijo, bajo un diseĂ±o de muestreo Poisson, la varianza del estimador de Horvitz-Thompson se minimiza cuando
$$
\begin{align}
\pi_k=\frac{ny_k}{\sum_Uy_k}
\end{align}
$$ {#eq-prop}

**Prueba.**

El objetivo es encontrar valores de $\pi_k$, tales que $0<\pi_k\leq 1$ que minimicen la varianza del estimador de Horvitz-Thompson bajo diseĂ±o de muestreo Poisson, lo anterior se tiene cuando se realiza un censo, es decir cuando $\pi_k=1$ para todo $k\in U$. Sin embargo, en la prĂ¡ctica se desea seleccionar una muestra de tamaĂ±o menor a N. Por tanto, minimizar $Var_{PO}(\hat{t}_{y,\pi})$ es equivalente a minimizar $\sum_U\frac{y_k^2}{\pi_k}$ sujeto a la restricciĂ³n de un tamaĂ±o de muestra fijo, tal que $\sum_U\pi_k=n$. Luego la cantidad a minimizar estĂ¡ dada por el siguiente producto
$$
\left(\sum_U \frac{y_k^2}{\pi_k}\right)\left(\sum_U\pi_k\right)
$$
Una soluciĂ³n al anterior problema es utilizar la desigualdad de Cauchy-Schwartz, por tanto
$$
\begin{align*}
\left(\sum_U \frac{y_k^2}{\pi_k}\right)\left(\sum_U\pi_k\right)\geq\left(\sum_Uy_k\right)^2
\end{align*}
$$
Con igualdad cuando  $\dfrac{y_k}{\pi_k}=c$, con $c$ una constante. Ahora, se tiene que
$$
\begin{align*}
n=\sum_U\pi_k=\sum_U\frac{y_k}{c}
\end{align*}
$$
Luego,
$$
c=\sum_U\frac{y_k}{n}
$$
Por tanto,
$$
\begin{align*}
\pi_k=\frac{ny_k}{\sum_Uy_k}
\end{align*}
$$

:::

El anterior resultado es una ambigĂ¼edad puesto que con esa escogencia de las probabilidades de inclusiĂ³n se asume que la caracterĂ­stica de interĂ©s es conocida para toda la poblaciĂ³n. Si lo anterior sucede, no existirĂ­a la necesidad de estimar $t_y$. Sin embargo, @Sar aseguran que como el diseĂ±o de muestreo Poisson es de tamaĂ±o de muestra variable es ineficiente y utilizar el anterior razonamiento implicarĂ­a que el estimador de Horvitz-Thompson tome la siguiente forma
$$
\hat{t}_{y,\pi}=\sum_S\frac{y_k}{\pi_k}=\frac{t_y}{n}\sum_S1=t_y\frac{n(S)}{n}
$$

Por tanto, la variaciĂ³n del estimador calculado en cada muestra estarĂ­a dada por la variaciĂ³n del tamaĂ±o de muestra esperado $n(S)$. El anterior razonamiento nos lleva a pensar que el estimador de Horvitz-Thompson tendrĂ­a un excelente desempeĂ±o bajo diseĂ±os de muestreo  tales que $\pi_k \propto y_k$ y que induzcan muestras de tamaĂ±o fijo. Por otro lado, si el marco de muestreo tiene la virtud de adjuntar informaciĂ³n auxiliar continua, por medio de una caracterĂ­stica de interĂ©s $x_k$ (en otras palabras, conocer el vector de caracterĂ­sticas auxiliares $x_1,x_2,...,x_N$ antes de realizar el muestreo) que estĂ© muy bien correlacionada con la variable de interĂ©s, entonces la varianza de la estrategia de muestreo serĂ­a mĂ­nima cuando
$$
\begin{align}
\pi_k=n\frac{x_k}{\sum_Ux_k}
\end{align}
$$

Por otro lado, y siguiendo el mismo razonamiento que en el diseĂ±o de muestreo Bernoulli, como se tiene un marco de muestreo de elementos, entonces se conoce el tamaĂ±o poblacional $N$. De esta manera, un estimador para el total poblacional de la caracterĂ­stica de interĂ©s con menor varianza es el llamado estimador alternativo dado por la expresiĂ³n (2.2.18), que para el caso particular de muestreo Poisson toma la siguiente forma
$$
\hat{t}_{y,alt}=\hat{t}_{y,\pi}\frac{N}{\hat{N}_{\pi}}
$$

Para estimar la media poblacional, es posible utilizar este mismo razonamiento y junto con la expresiĂ³n (2.2.15) resulta un estimador menos disperso
$$
\tilde{y}_S=\frac{\hat{t}_{y,\pi}}{\hat{N}_{\pi}}
$$

La forma estructural de los anteriores estimadores es una razĂ³n, cociente de dos cantidades aleatorias, y asĂ­ se reduce parte de la variabilidad del estimador de Horvitz-Thompson que viene del hecho de que el tamaĂ±o muestral no es fijo para este diseĂ±o.

### Marco y Lucy

<!-- index: Marco y Lucy -->Aunque esta estrategia de muestreo no fue utilizada en el sentido prĂ¡ctico y tiene una varianza alta dado que el tamaĂ±o de muestra es variable, es posible obtener buenos resultados que incentivar el uso de las estrategias de muestreo con probabilidad proporcional al tamaĂ±o. En primer lugar, se debe suponer que el marco de muestreo contiene una caracterĂ­stica auxiliar continua que serĂ¡ usada en la etapa de diseĂ±o y selecciĂ³n de la muestra.

@Raj seĂ±ala que en el caso concreto de una poblaciĂ³n agrĂ­cola, una caracterĂ­stica auxiliar puede ser el Ă¡rea cultivada, para el caso de hogares, una caracterĂ­stica auxiliar puede ser el nĂºmero de personas que habitan en el hogar. @Leh dan ejemplos claros acerca de las caracterĂ­sticas auxiliares en encuestas de empresas y afirman que para este caso particular una caracterĂ­stica auxiliar comĂºnmente usada es el nĂºmero de empleados en la empresa; para el caso de encuestas a escuelas, una caracterĂ­stica auxiliar es el nĂºmero de alumnos. En encuestas a hospitales @Baut afirma que una caracterĂ­stica auxiliar es el nĂºmero de camas por hospital, no asĂ­ el nĂºmero de pacientes, pues esta Ăºltima caracterĂ­stica tiene una variaciĂ³n alta y estĂ¡ ligada a la temporada de realizaciĂ³n de la encuesta.

RecuĂ©rdese que se quieren estimar tres totales de las caracterĂ­sticas de interĂ©s Ingreso, Empleados e Impuestos del Ăºltimo periodo fiscal en las empresas del sector industrial. Para efectos prĂ¡cticos, suponga que el marco de muestreo contiene todos los registros de cada una de las empresas del sector industrial de la caracterĂ­stica Ingreso; de esta manera se podrĂ¡ estimar el total poblacional para las caracterĂ­sticas Empleados e Impuestos. Para efectos acadĂ©micos, se estimarĂ¡ el total poblacional de la caracterĂ­stica Ingreso, resaltando que hacerlo es una ambigĂ¼edad porque si se conocen todos los valores poblacionales de la caracterĂ­stica de interĂ©s no hay necesidad de estimar lo que ya es conocido; sin embargo, como ejercicio acadĂ©mico es completamente admisible.

Con los supuestos anteriores, el marco de muestreo se carga en el ambiente de programaciĂ³n de R, nĂ³tese que el marco de muestreo ahora contiene cinco columnas, cuatro que se refieren a la identificaciĂ³n y/o ubicaciĂ³n geogrĂ¡fica y una columna que contiene los registros para la caracterĂ­stica Ingreso.

```{r}
data(BigLucy)
dim(BigLucy)
```
Las probabilidades de inclusiĂ³n deben ser creadas y estĂ¡n dadas por (@eq-prop). NĂ³tese que se debe fijar un tamaĂ±o esperado de muestra. Para que los resultados sean comparables, se utilizarĂ¡ un tamaĂ±o esperado de muestra de $n(S)=400$. Una vez que las probabilidades de inclusiĂ³n para todas las empresas del sector industrial han sido creadas, se debe verificar que cada una de ellas sea menor a la unidad; para esto, se utiliza la funciĂ³n `which` que R trae implementada en su ambiente bĂ¡sico y cuya salida es un conjunto de Ă­ndices para los cuales la instrucciĂ³n dentro del parĂ©ntesis es verdadera; cuando no existe ningĂºn Ă­ndice que cumpla `(pik>1)`, la funciĂ³n arroja la siguiente salida `integer(0)`. Sin embargo, si hubiese existido algĂºn registro para el cual la instrucciĂ³n `(pik>1)` sea cierta, se deben convertir las respectivas probabilidades de inclusiĂ³n en la unidad.

```{r, message=FALSE}
attach(BigLucy)
N <- dim(BigLucy)[1]
n <- 2000
pik <- n * Income / sum(Income)
which(pik>1)
sum(pik)
```
NĂ³tese que la suma de las probabilidades de inclusiĂ³n es igual al tamaĂ±o de muestra esperado. La correlaciĂ³n entre las probabilidades de inclusiĂ³n inducidas mediante este diseĂ±o de muestreo Poisson es buena. Por supuesto, la correlaciĂ³n entre las $\pi_k$ y la variable ingreso es uno pues las primeras son funciĂ³n lineal de Ingreso. Ahora, la cantidad de impuestos que las empresas del sector industrial declaran en un aĂ±o fiscal, es proporcional al ingreso de las mismas; de hecho, si una empresa tiene ganancias nulas, entonces declararĂ¡ impuestos nulos. Por otro lado, aunque una empresa tenga ganancias nulas, no necesariamente tendrĂ¡ cero empleados; de hecho, en el sector industrial existen casos en donde una empresa con pocos empleados, tiene ingresos mĂ¡s altos que una empresa con muchos empleados; sin embargo, esta particularidad no se presenta de manera general, si esto fuera asĂ­, la correlaciĂ³n serĂ­a negativa y la caracterĂ­stica de auxiliar Ingreso no deberĂ­a ser utilizada en la estimaciĂ³n del total de la caracterĂ­stica de interĂ©s Empleados. 

```{r}
cor(pik, cbind(Income, Employees, Taxes))
```
La @fig-f4-1 muestra el diagrama de dispersiĂ³n de las tres variables de interĂ©s contra el vector de probabilidades de inclusiĂ³n.

```{r}
Datos <- data.frame(Income, Employees, Taxes, pik)
```
```{r, echo=FALSE, message=FALSE}
rm(pik)
Datos <- Datos[sample(nrow(Datos), 1000),]
attach(Datos)
```
```{r, echo = FALSE, results = 'asis', fig.height=5}
#| label: fig-f4-1
#| fig-cap: "*CorrelaciĂ³n de las probabilidades de inclusiĂ³n con las caracterĂ­sticas de interĂ©s.*"
library(GGally)
ggpairs(Datos)
```

Para seleccionar la muestra bajo un diseĂ±o de muestreo Poisson, se utiliza la funciĂ³n `S.PO` del paquete `TeachingSampling`. Esta funciĂ³n consta de dos argumentos, `N`, el tamaĂ±o poblacional y `pik`, el vector de probabilidades de inclusiĂ³n para cada elemento de la poblaciĂ³n. En nuestro caso, `pik` es el vector de probabilidades creado anteriormente; pero, en general, puede ser utilizado cualquier vector de nĂºmeros entre cero y uno. La funciĂ³n `S.PO` devuelve un conjunto de Ă­ndices que aplicados a la poblaciĂ³n resulta en los valores de las caracterĂ­sticas de interĂ©s para cada miembro de la muestra seleccionada.

```{r, echo=FALSE, message=FALSE}
data(BigLucy)
attach(BigLucy)
pik <- n * Income / sum(Income)
```
```{r, message=FALSE}
sam <- S.PO(N, pik)
muestra <- BigLucy[sam,]
attach(muestra)

sam <- S.PO(N, pik)
muestra <- BigLucy[sam,]
attach(muestra)
head(muestra)

n.s <- dim(muestra)[1]
n.s
```
En este caso particular, la primera empresa seleccionada es la identificada con el nĂºmero `r muestra[1,1]`. NĂ³tese que el marco de muestreo incluye la caracterĂ­stica auxiliar Ingreso y que el tamaĂ±o efectivo de muestra es `r n.s`. Una vez que el trabajo de campo ha concluido, comienza la etapa de estimaciĂ³n, en donde se utilizarĂ¡ la funciĂ³n `E.PO` del paquete `TeachingSampling` que consta de dos argumentos, la matriz o vector de valores de la o las caracterĂ­sticas de interĂ©s y `pik.s` los valores del vector de probabilidad de inclusiĂ³n de cada uno de los elementos seleccionados en la muestra. En este caso particular se crea un conjunto de datos con la informaciĂ³n muestral de las caracterĂ­sticas de interĂ©s llamado `estima`. NĂ³tese que la longitud del vector `pik.s` es de `r n.s`. La funciĂ³n `E.PO` devuelve las estimaciones del total poblacional, la varianza estimada y el respectivo coeficiente de variaciĂ³n de la(s) caracterĂ­stica(s) de interĂ©s.

```{r, results='hide'}
pik.s <- pik[sam]
estima <- data.frame(Income, Employees, Taxes)
E.PO(estima, pik.s)
```
La @tbl-t4-1 muestra los resultados particulares para esta estrategia de muestreo. NĂ³tese que la caracterĂ­stica Impuestos, tiene un menor coeficiente de variaciĂ³n porque estĂ¡ mucho mejor correlacionada con el vector de probabilidades de inclusiĂ³n, mientras que la caracterĂ­stica Empleados presenta un mayor coeficiente de variaciĂ³n. Desde un punto de vista completamente acadĂ©mico, estĂ¡ bien afirmar que la estrategia de muestreo utilizada puede ser optimizada si se utiliza un diseĂ±o de muestreo con probabilidades de inclusiĂ³n proporcionales al tamaĂ±o de alguna caracterĂ­stica auxiliar, pero que induzca muestras de tamaĂ±o fijo. NĂ³tese que, aunque el vector de probabilidades de inclusiĂ³n tiene una correlaciĂ³n de uno con respecto a la caracterĂ­stica Income, el coeficiente de variaciĂ³n estimado para esta es de un `r E.PO(estima, pik.s)[3,2]`%, cifra que no es alta, pero que no paga el precio de utilizar esta informaciĂ³n auxiliar en la etapa de diseĂ±o. VĂ©ase que los coeficientes de variaciĂ³n son un poco mĂ¡s bajos que al utilizar un diseĂ±o de muestreo Bernoulli, pero no mĂ¡s bajos que los obtenidos al usar un diseĂ±o de muestreo aleatorio simple.

```{r, echo = FALSE}
#| label: tbl-t4-1
#| tbl-cap: "Estimaciones para el diseĂ±o de muestreo Poisson"
Estimaciones = E.PO(estima, pik.s)
knitr::kable(Estimaciones)
```
## DiseĂ±o de muestreo PPT

<!-- index: DiseĂ±o de muestreo PPT -->Siguiendo con el razonamiento que se introdujo en la secciĂ³n anterior, @Baut afirma que en un diseĂ±o de muestreo con reemplazo, los valores Ă³ptimos de las probabilidades de selecciĂ³n para cada elemento de la poblaciĂ³n tendrĂ­an que estar dados por

$$
p_k=\frac{y_k}{t_y}.
$$

Por supuesto, con esta escogencia, el estimador de Hansen-Hurwitz estimarĂ­a al total poblacional de la caracterĂ­stica de interĂ©s con varianza nula. De otra forma, el tamaĂ±o de muestra necesario para obtener una estimaciĂ³n con sesgo nulo serĂ­a de $m=1$. NĂ³tese que por (@eq-hh), el estimador de Hansen-Hurwitz, es un promedio de $m$ estimaciones. Con la escogencia de probabilidades de selecciĂ³n anterior, y con un tamaĂ±o de muestra de $m=1$, se tiene que

$$
\begin{align*}
\hat{t}_{y,p}&=\frac{1}{1}\sum_{i=1}^{1}\frac{y_{k_i}}{p_{k_i}}\\
&=\frac{y_{k_i}}{p_{k_i}}\\
&=t_y\frac{y_{k_i}}{y_{k_i}}=t_y
\end{align*}
$$

Por supuesto, desde el punto de vista prĂ¡ctico serĂ­a una vez mĂ¡s, una ambigĂ¼edad la escogencia de las anteriores probabilidades de selecciĂ³n. Sin embargo, si el marco de muestreo es tal que contiene el valor de una caracterĂ­stica continua auxiliar $x_k$ bien relacionada con la caracterĂ­stica de interĂ©s $y_k$ para cada elemento de la poblaciĂ³n, es posible mediante el estimador de Hansen-Hurwitz, estimar el parĂ¡metro de interĂ©s con una varianza pequeĂ±a. De hecho, entre mejor correlaciĂ³n exista entre $y_k$ y $x_k$ menor varianza tendrĂ¡ el estimador de Hansen-Hurwitz.

::: {.callout-important title="DefiniciĂ³n"}
<!-- index: DiseĂ±o de muestreo con probabilidad proporcional -->Sea $x_k$, el valor de una caracterĂ­stica auxiliar continua para el elemento $k$-Ă©simo tal que:
- $x_k>0$ para todo $k \in U$ y
- $x_k$ estĂ¡ disponible y es conocida para todos los elementos de la poblaciĂ³n.

Entonces, se define un diseĂ±o de muestreo con probabilidad de selecciĂ³n proporcional al tamaĂ±o de la caracterĂ­stica auxiliar, de la siguiente manera
$$
p(s)= \begin{cases} \frac{m!}{n_1(s)!\ldots n_N(s)!}\prod_U\left(\frac{1}{p_k}\right)^{n_k(s)} &\text{si $\sum_Un_k(s)=m$}\\
0  &\text{en otro caso}
      \end{cases}
$$
Donde $n_k(s)$ es el nĂºmero de veces que el elemento $k$-Ă©simo es seleccionado en la muestra realizada $s$ y $p_k$ es la probabilidad de selecciĂ³n del elemento $k$-Ă©simo dada por
$$
p_k=\frac{x_k}{t_x}.
$$ {#eq-pk}
con $t_x$ el total poblacional de la caracterĂ­stica auxiliar $x$.
:::

::: {.callout-tip title="Resultado"}

Para este diseĂ±o de muestreo, el soporte $Q$ tiene cardinalidad igual a
$$
\#(Q)=\binom{N+m-1}{m}
$$

:::

::: {.callout-tip title="Resultado"}
Dado el soporte $Q$, de todas las posibles muestras con reemplazo de tamaĂ±o $m$, se verifica que el diseĂ±o de muestreo con probabilidad de selecciĂ³n proporcional al tamaĂ±o de la caracterĂ­stica auxiliar es tal que
$$
\begin{align*}
\sum_{s\in Q}p(s)=1
\end{align*}
$$

**Prueba.**

Dado que
$$
\begin{align*}
\sum_Up_k&=\sum_U\frac{x_k}{t_x}=1\\
\end{align*}
$$
entonces la demostraciĂ³n del resultado es inmediata haciendo uso del teorema multinomial.

:::

::: {.callout-tip title="Resultado"}

Para un diseĂ±o de muestreo con reemplazo y con probabilidades de selecciĂ³n proporcionales al tamaĂ±o de una caracterĂ­stica de informaciĂ³n auxiliar, las probabilidades de inclusiĂ³n de primer y segundo orden estĂ¡n dadas por
$$
\begin{eqnarray}
\pi_k &=& 1-\left(1-p_k\right)^m \\
  \pi_{kl} &=& 1 - (1 - p_k)^m - (1 - p_l)^m + (1 - p_k - p_l)^m
\end{eqnarray}
$$
respectivamente. En donde $p_k=\dfrac{x_k}{t_x}$

**Prueba.**

Utilizando el resultado 2.2.9 se llega a la demostraciĂ³n inmediata.

:::

Cuando se tienen las cantidad del resultado 3.3.3, se pueden implementar los principios del estimador de Horvitz-Thompson para estimar el total poblacional $t_y$; sin embargo, el cĂ¡lculo y estimaciĂ³n de la varianza de esta estrategia de muestreo resulta ser muy compleja computacionalmente.

### Algoritmo de selecciĂ³n
<!-- index: Algoritmos de selecciĂ³n -->
#### MĂ©todo acumulativo total

<!-- index: Algoritmo acumulativo total -->@Han plantearon este mĂ©todo de selecciĂ³n para ser utilizado junto con el estimador que lleva su nombre. Este mĂ©todo es conocido con el nombre de **algoritmo acumulativo total** y consiste en $m$ selecciones independientes de tamaĂ±o 1, tal que:
- Sea
$$
p_k=\frac{x_k}{t_x}
$$
- Sea
$$
T_k=\sum_{l=1}^kx_l
$$
con $T_0=0$
- Obtener $\varepsilon$ como una realizaciĂ³n de una variable aleatoria con distribuciĂ³n uniforme en el intervalo (0,1).
- Seleccionar el $k$-Ă©simo elemento si $T_{k-1}<\varepsilon T_N\leq T_k$.


Al repetir $m$ veces el anterior procedimiento, se ha seleccionado una muestra de un diseĂ±o con reemplazo con probabilidades de selecciĂ³n son proporcionales al tamaĂ±o de la caracterĂ­stica de interĂ©s. Como este diseĂ±o de muestreo es con reemplazo, cuando existan elementos en la poblaciĂ³n cuyo valor de la caracterĂ­stica auxiliar es muy grande, Ă©stos elementos podrĂ¡n ser seleccionados muchas veces porque sus probabilidades de selecciĂ³n son grandes con respecto a los demĂ¡s elementos.

#### MĂ©todo de Lahiri

<!-- index: Algoritmo de Lahiri -->En algunas ocasiones, cuando el tamaĂ±o poblacional $N$ es muy grande, el anterior mĂ©todo resulta ineficiente. @Lah plantea el siguiente algoritmo de selecciĂ³n: Siendo $M\geq\max(x_1,\ldots,x_N)$, los siguientes dos pasos se ejecutan para seleccionar un elemento.
- Seleccione un nĂºmero $l$ de manera aleatoria de una distribuciĂ³n de probabilidad uniforme discreta en el intervalo $[1,N]$.
- Seleccione un nĂºmero $\eta$ de manera aleatoria de una distribuciĂ³n de probabilidad uniforme discreta en el intervalo $[1,M]$.


Si $\eta \leq x_l$, entonces el elemento $l$-Ă©simo es seleccionado. Si, por el contrario, $\eta > x_l$ se repite el procedimiento hasta seleccionar una unidad. Si el tamaĂ±o de la muestra a seleccionar es $m$, entonces el anterior esquema se realiza $m$ veces.

::: {.callout-note title="Ejemplo"}
Suponga que para la poblaciĂ³n de ejemplo $U$ se tiene conocimiento de cada valor de la siguiente caracterĂ­stica de informaciĂ³n auxiliar correlacionada con la caracterĂ­stica de interĂ©s.

```{r}
U  <-  c("Yves", "Ken", "Erik", "Sharon", "Leslie")
x <- c(52, 60, 75, 100, 50)
x
```
Para seleccionar una muestra con probabilidad proporcional a `x`, se crean las probabilidades de selecciĂ³n dadas por

```{r}
pk <- x / sum(x)
pk
```
Para seleccionar una muestra con reemplazo de la poblaciĂ³n $U$ mediante el mĂ©todo acumulativo total, el paquete `TeachingSampling` implementa la funciĂ³n `S.PPS` que consta de dos argumentos, `m` el tamaĂ±o de muestra y `x` la caracterĂ­stica de interĂ©s que contiene todos y cada uno de los valores correspondientes a los elementos de la poblaciĂ³n para la caracterĂ­stica auxiliar.

```{r}
sam <- S.PPS(3, x)
U[sam]
```
La salida de la funciĂ³n `S.PPS` es un conjunto de Ă­ndices (no necesariamente distintos) que aplicados a los rĂ³tulos poblacionales proporcionan la muestra seleccionada.
:::

### El estimador de Hansen-Hurwitz

@Han43 propusieron el siguiente estimador insesgado para el parĂ¡metro de interĂ©s $t_y$ con ayuda de informaciĂ³n auxiliar continua en la etapa de diseĂ±o.

::: {.callout-tip title="Resultado"}

Sea $x_k$, el valor de una caracterĂ­stica auxiliar continua, para un diseĂ±o de muestreo aleatorio proporcional al tamaĂ±o con reemplazo, el estimador de Hansen-Hurwitz del total poblacional $t_y$, su varianza y su varianza estimada estĂ¡n dados por:
$$
\hat{t}_{y,p}=\frac{t_x}{m}\sum_{i=1}^m\frac{y_{ki}}{x_{ki}}
$$
$$
Var_{PPT}(\hat{t}_{y,p})=\frac{1}{m}\sum_{k=1}^{N}p_k\left(\frac{y_k}{p_k}-t_y\right)^2
$$
$$
\widehat{Var}_{PPT}(\hat{t}_{y,p})=\frac{1}{m(m-1)}\sum_{i=1}^{m}\left(\frac{y_i}{p_i}-\hat{t}_{y,p}\right)^2
$$
respectivamente, con $p_k$ dados por (@eq-pk). NĂ³tese que $\hat{t}_{y,p}$ es insesgado para el total poblacional $t_y$ de la caracterĂ­stica de interĂ©s $y$, y que $\widehat{Var}_{MRAS}(\hat{t}_{y,p})$ es insesgado para $Var_{MRAS}(\hat{t}_{y,p})$.

**Prueba.**

$$
\begin{align*}
E\left(\frac{t_x}{m}\sum_{i=1}^m\frac{y_{ki}}{x_{ki}}\right)&=E\left(\frac{t_x}{m}\sum_{U}n_k(S)\frac{y_k}{x_k}\right)\\
&=\frac{t_x}{m}\sum_{U}E(n_k(S))\frac{y_k}{x_k}\\
&=\frac{t_x}{m}\sum_{U}m\frac{x_k}{t_x}\frac{y_k}{x_k}=t_y
\end{align*}
$$
dado que $E(n(S))=mp_k$. Utilizando el resultado 2.2.13 y 2.2.14, se llega a la demostraciĂ³n de las varianzas.

:::

::: {.callout-tip title="Resultado"}

Para el diseĂ±o de muestreo PPT, el estimador de Hansen-Hurwitz del total de la caracterĂ­stica de informaciĂ³n auxiliar reproduce ese total con varianza nula

**Prueba.**

De la definiciĂ³n del estimador Hansen-Hurwitz, y de la expresiĂ³n (4.2.2), se tiene que
$$
\begin{align*}
\hat{t}_{x,p}=\frac{1}{m}\sum_{k\in S}\frac{x_k}{p_k}=\frac{1}{m}\sum_{k\in S}t_x=t_x
\end{align*}
$$

Por otro lado,
$$
\begin{align}
Var_{PPT}(\hat{t}_{y,p})&=\frac{1}{m}\sum_{k=1}^{N}p_k\left(\frac{x_k}{p_k}-t_x\right)^2\\
&=\frac{1}{m}\sum_{k=1}^{N}p_k(t_x-t_x)^2=0
\end{align}
$$
con lo cual se concluye la demostraciĂ³n

:::

::: {.callout-tip title="Resultado"}

La varianza del estimador de Hansen-Hurwitz tambiĂ©n puede ser escrita como
$$
Var_{PPT}(\hat{t}_{y,p})=\frac{1}{m}\sum_U\sum_{k<l}p_kp_l\left(\frac{y_k}{p_k}-\frac{y_l}{p_l}\right)^2
$$

**Prueba.**

Desarrollando tĂ©rminos, se tiene que
$$
\begin{align*}
\frac{1}{m}\sum_U\sum_{k<l}p_kp_l\left(\frac{y_k}{p_k}-\frac{y_l}{p_l}\right)^2
&=\frac{1}{2m}\sum\sum_{k,l}p_kp_l\left(\frac{y_k}{p_k}-\frac{y_l}{p_l}\right)^2\\
&=\frac{1}{2m}\sum_{k\in U}p_k\sum_{l\in U}p_l\left(\frac{y_k}{p_k}-\frac{y_l}{p_l}\right)^2\\
&=\frac{1}{2m}\sum_{k\in U}p_k\sum_{l\in U}\left(p_l\frac{y_k^2}{p_k^2}-2\frac{y_ky_l}{p_k}+\frac{y_l^2}{p_l}\right)\\
&=\frac{1}{2m}\sum_{k\in U}p_k\left(\frac{y_k^2}{p_k^2}-2\frac{y_k}{p_k}t_y+\sum_{l\in U}\frac{y_l^2}{p_l}\right)\\
&=\frac{1}{2m}\left(\sum_{k\in U}\frac{y_k^2}{p_k}-2t_y^2+\sum_{l\in U}\frac{y_l^2}{p_l}\right)\\
&=\frac{1}{m}\left(\sum_{k\in U}\frac{y_k^2}{p_k}-t_y^2\right)\\
&=\frac{1}{m}\sum_{k\in U}\left(\frac{y_k^2}{p_k}-p_kt_y^2\right)\\
&=\frac{1}{m}\sum_{k\in U}p_k\left(\frac{y_k^2}{p_k^2}-2\frac{y_k}{p_k}t_y+t_y^2\right)\\
&=\frac{1}{m}\sum_{k\in U}p_k\left(\frac{y_k}{p_k}-t_y\right)^2
\end{align*}
$$
y esta Ăºltima expresiĂ³n coincide con la varianza del estimador de Hansen-Hurwitz en muestreo PPT.

:::

@Sar afirman que la primera forma que toma la varianza y su estimaciĂ³n insesgada para el estimador de Hansen-Hurwitz es fĂ¡cil de calcular computacionalmente. Sin embargo, la expresiĂ³n alternativa de la varianza se utilizarĂ¡ para desarrollos teĂ³ricos posteriores.

Esta estrategia de muestreo es con reemplazo, y comparada con una estrategia de muestreo que utilice informaciĂ³n auxiliar en la etapa de diseĂ±o con el estimador de Horvitz-Thompson es un poco menos eficiente. Sin embargo, en la prĂ¡ctica es mĂ¡s utilizada porque los cĂ¡lculos computacionales son fĂ¡ciles de realizar y es preferida porque con un nĂºmero grande de elementos incluidos en la muestra, el cĂ¡lculo de la varianza estimada del estimador de Horvitz-Thompson se hace inapropiado por la gran cantidad de productos cruzados.

Esta estrategia de muestreo es utilizada principalmente en la estimaciĂ³n de totales, como se verĂ¡ mĂ¡s adelante surgen complicaciones, con respecto a la informaciĂ³n auxiliar al usar un diseĂ±o de muestreo con reemplazo proporcional al tamaĂ±o en la estimaciĂ³n de razones. En encuestas de hogares, no resulta adecuado utilizar este diseĂ±o de muestreo, puesto que en una poblaciĂ³n, existe un nĂºmero de hogares homogĂ©neos por vivienda. Por otro lado, en encuestas de negocios y empresas es Ăºtil utilizar diseĂ±os proporcionales porque sĂ­ existen diferencias marcadas en los tamaĂ±os de las mismas; por ejemplo, en el nĂºmero de empleados, el nĂºmero de metros cuadrados en las instalaciones, el ingreso, etc. La funciĂ³n de varianza para esta estrategia de muestreo no es monĂ³tona decreciente; por la configuraciĂ³n de la informaciĂ³n auxiliar, la varianza puede aumentar cuando aumenta el tamaĂ±o de muestra.

::: {.callout-note title="Ejemplo"}
Para nuestra poblaciĂ³n de ejemplo $U$, existen $\binom{N+m-1}{m}=20$ posibles muestras con reemplazo de tamaĂ±o $m=2$. Utilizando la caracterĂ­stica auxiliar $x$, realice el cĂ¡lculo lĂ©xico-grĂ¡fico del estimador de Hansen-Hurwitz, compruebe el insesgamiento, calcule la varianza y el insesgamiento del estimador de la varianza.
:::

### Eficiencia de la estrategia
<!-- index: Eficiencia de la estrategia -->La regla de oro de una buena muestra reza que para que la inferencia basada en el diseĂ±o de muestreo arroje estimaciones que sean (abusando del lenguaje) de varianza mĂ­nima e insesgadas, las probabilidades de inclusiĂ³n (o selecciĂ³n, segĂºn sea el caso) que arroje el diseĂ±o de muestreo utilizado deben ser directamente proporcionales a los valores que toma la caracterĂ­stica de interĂ©s en la poblaciĂ³n. @Raj54 demuestra el siguiente resultado que conduce condiciona el comportamiento estructural de la informaciĂ³n auxiliar que debe cumplir dos condiciones para que la eficiencia de la estrategia PPT sea mayor que la del diseĂ±o aleatorio simple con reemplazo.

::: {.callout-tip title="Resultado"}

La resta de la varianza de la estrategia aleatoria simple con reemplazo con la varianza de la estrategia PPT da como resultado la siguiente expresiĂ³n:
$$
\begin{align}
Var_{MRAS}(\hat{t}_{y,p})-Var_{PPT}(\hat{t}_{y,p})=\frac{N^2}{m}Cov\left(x,\frac{y^2}{x}\right)
\end{align}
$$

**Prueba.**

Utilizando la expresiĂ³n general de la varianza (2.2.36) bajo cualquier diseĂ±o de muestreo con reemplazo se tiene que
$$
\begin{align*}
Var_{MRAS}\left(\hat{t}_{y,p})-Var_{PPT}(\hat{t}_{y,p}\right)
&=\frac{1}{m}\left[ N\sum_{k=1}^Ny_k^2-t_y^2-t_x\sum_{k=1}^N\frac{y_k^2}{x_k}+t_y^2\right]\\
&=\frac{1}{m}\left[ \sum_{k=1}^N\frac{y_k^2}{x_k}(Nx_k-t_x)\right]\\
&=\frac{N}{m}\left[ \sum_{k=1}^N\frac{y_k^2}{x_k}(x_k-\bar{x})\right]\\
&=\frac{N^2}{m}Cov\left(x,\frac{y^2}{x}\right)
\end{align*}
$$

La Ăºltima igualdad se tiene puesto que

$$
\begin{align*}
NCov\left(x,w\right)&=\sum_{k=1}^N(x_k-\bar{x})(w_k-\bar{w})\\
&=\sum_{k=1}^N(x_k-\bar{x})w_k-\bar{w}\sum_{k=1}^N(x_k-\bar{x})=\sum_{k=1}^N(x_k-\bar{x})w_k
\end{align*}
$$

:::

El anterior resultado indica que para que la estrategia de muestreo PPT sea mĂ¡s eficiente en tĂ©rminos de varianza que la estrategia de muestreo MRAS, ademĂ¡s de que $p_k\propto x_k$, es necesario que la correlaciĂ³n entre $\left(x,\dfrac{y^2}{x}\right)$ sea positiva. NĂ³tese que si la razĂ³n entre $y$ y $x$ es contante e igual a $C$, se tiene que

$$
\begin{align*}
Cor\left(x,\frac{y^2}{x}\right)&=Cor\left(x,y\frac{y}{x}\right)\\
    &=Cor \left(x,yC\right)\\
    &=Cor \left(x,y\right)
\end{align*}
$$

Por tanto, una condiciĂ³n necesaria para que el diseĂ±o de muestreo PPT sea mĂ¡s eficiente que el diseĂ±o de muestreo MRAS es que exista una correlaciĂ³n positiva entre la caracterĂ­stica de interĂ©s y la informaciĂ³n auxiliar; pero, una condiciĂ³n suficiente para la optimalidad del diseĂ±o PPT, es que la razĂ³n $\frac{y_k}{x_k}$ permanezca constante para todo $k\in U$.

AdemĂ¡s de la razĂ³n constante, @Leh muestran que la eficiencia del diseĂ±o de muestreo PPT estĂ¡ directamente relacionada con el siguiente modelo de regresiĂ³n

$$
\begin{align}
y_k=\beta_0+\beta_1x_k+E_k
\end{align}
$$

que relaciona la caracterĂ­stica de interĂ©s con la informaciĂ³n auxiliar. Concluye que para que el diseĂ±o de muestreo PPT sea mĂ¡s eficiente que el diseĂ±o de muestreo MRAS, la cantidad $\beta_0$ debe ser pequeĂ±a. Es decir, que la lĂ­nea de regresiĂ³n ajuste cerca del origen. Es mĂ¡s, incluso si la correlaciĂ³n entre la caracterĂ­stica de interĂ©s y la informaciĂ³n auxiliar fuera perfecta e igual a uno, entonces no habrĂ­a ningĂºn tĂ©rmino de error, pero aun asĂ­ si $\beta_0$ es grande, entonces la estrategia de muestreo PPT podrĂ­a arrojar una eficiencia menor a la del diseĂ±o de muestreo aleatorio simple con reemplazo.

La eficiencia de la estrategia de muestreo, depende de dos aspectos. Primero, el tipo de parĂ¡metro que se quiere estimar. @Leh afirman que para la estimaciĂ³n de totales, la estrategia de muestreo PPT, funciona mejor, en tĂ©rminos de eficiencia, que para la estimaciĂ³n de razones o medianas. Segundo, que la razĂ³n entre $x_k$ y $y_k$ sea constante para toda la poblaciĂ³n.

### Marco y Lucy

<!-- index: Marco y Lucy -->Una de las caracterĂ­sticas del diseĂ±o de muestreo PPT es el uso de informaciĂ³n auxiliar en la etapa de diseĂ±o. Obviamente, la informaciĂ³n auxiliar debe estar presente en el marco de muestreo. En esta secciĂ³n, de Marco y Lucy, seguiremos la tendencia que comenzamos en el diseĂ±o de muestreo Poisson. Suponga que, para todas las empresas del sector industrial, el valor del ingreso en el Ăºltimo aĂ±o fiscal estĂ¡ disponible en el marco de muestreo.

Se quiere estimar, el total poblacional de las caracterĂ­sticas de interĂ©s Empleados e Impuestos, para lo cual, se utilizarĂ¡ una estrategia de muestreo que utiliza un diseĂ±o de muestreo con reemplazo y probabilidades de selecciĂ³n de las empresas proporcionales al tamaĂ±o de la caracterĂ­stica auxiliar Ingreso junto con el estimador de Hansen-Hurwitz. Como se vio antes, para que esta estrategia de muestreo sea Ă³ptima con respecto a una que utilice un diseĂ±o aleatorio simple con reemplazo se deben cumplir ciertas condiciones. Antes de analizarlas, veamos que, para este caso particular y con un tamaĂ±o de muestra igual a $m = 2000$, el diseĂ±o de muestreo PPT es menos eficiente que el muestreo simple con reemplazo para la estimaciĂ³n del total de empleados, aunque es mĂ¡s eficiente que el muestreo simple con reemplazo para la estimaciĂ³n del total de impuestos declarados. Lo anterior se tiene utilizando la expresiĂ³n (4.2.13) escrita en cĂ³digo de R.

```{r, message=FALSE}
data(BigLucy)
attach(BigLucy)

N <- nrow(BigLucy)
m <- 2000

(N^2 / m) * cov(Income, (Employees^2 / Income))
(N^2 / m) * cov(Income, (Taxes^2 / Income))
```
Primero, que la correlaciĂ³n entre `Income` y `y2/Income` sea positiva. Aunque la correlaciĂ³n entre `Income` y `Employees` e, `Income` y `Taxes` sea positiva, se debe verificar que la correlaciĂ³n entre `Income` y la nueva variable `Employees2/Income` sea positiva, como tambiĂ©n la correlaciĂ³n entre `Income` y `Taxes2/Income`. Mediante el uso de la funciĂ³n `cor` que R incorpora en su ambiente de trabajo, se tiene que para la caracterĂ­stica de interĂ©s Empleados, la correlaciĂ³n es negativa, aunque casi nula. Mientras que para la caracterĂ­stica de interĂ©s Impuestos, la correlaciĂ³n buscada es positiva. Esto indica que para la estimaciĂ³n del total de empleados, el uso de la informaciĂ³n auxiliar no conlleva a ganancias significativas en la eficiencia de la estrategia. Por otro lado, para la estimaciĂ³n del total de impuestos declarados, sĂ­ se tiene un ganancia significativa.

```{r}
cor(Income, (Employees^2 / Income))
cor(Income, (Taxes^2/Income))
```
Otra de las condiciones para la optimalidad de la estrategia es que el cociente entre `Income` y las caracterĂ­sticas de interĂ©s `Taxes` y `Employees` sea constante para todo elemento de la poblaciĂ³n. Mediante el uso de la funciĂ³n `plot` es posible tener un acercamiento grĂ¡fico al comportamiento de los respectivos cocientes. NĂ³tese que la funciĂ³n `abline` permite trazar una lĂ­nea sobre el promedio de los cocientes.

La @fig-f4-2 muestra que la relaciĂ³n existente entre el cociente `Income` y `Employees` es uniforme en casi toda la poblaciĂ³n. Por supuesto, se observan algunos datos atĂ­picos que estĂ¡n muy lejos de la lĂ­nea de referencia, pero en general se observa un comportamiento homogĂ©neo. Esto no ocurre con la relaciĂ³n existente entre el cociente `Income` e `Taxes` donde existe un comportamiento mĂ¡s disperso para todos los elementos de la poblaciĂ³n. A pesar de lo anterior, se puede afirmar que el comportamiento de la razĂ³n es constante.

```{r, message=FALSE, warning=FALSE, fig.height=5}
#| label: fig-f4-2
#| fig-cap: "*Comportamiento del cociente de la informaciĂ³n auxiliar con las caracterĂ­sticas de interĂ©s.*"
p1 <- qplot(Employees / Income, data=BigLucy, geom=c("histogram"), binwidth=0.1) +
  geom_density(colour = "blue")
p2 <- qplot(Taxes / Income, data=BigLucy, geom=c("histogram"), binwidth=0.1) + 
  geom_density(colour = "blue")
grid.arrange(p1, p2, ncol = 2)
```

Un tercer argumento para el uso de la estrategia de muestreo PPT es el examen del ajuste de una lĂ­nea de regresiĂ³n entre `Employees` con `Income` y `Taxes` con `Income` respectivamente. Para esto, se ajustan dos modelos. El primero dado por

$$
Impuestos_k=\beta_0+\beta_1Ingreso+E_k
$$

Para la estimaciĂ³n del total de la caracterĂ­stica Impuestos y, el segundo dado por

$$
Empleados_k=\beta_0+\beta_1Ingreso+E_k
$$

Para la estimaciĂ³n del total de la caracterĂ­stica Empleados. Para los modelos anteriores, nos interesa conocer el valor que toma el intercepto de cada lĂ­nea de regresiĂ³n. Si el intercepto $\beta_0$ es cercano a cero, entonces se ha ganado eficiencia al utilizar un diseĂ±o de muestreo PPT. R incorpora la funciĂ³n `lm` para el ajuste de modelos lineales. Las estimaciones de $\beta_0$ y $\beta_1$ se hacen por medio del mĂ©todo de los mĂ­nimos cuadrados. Un anĂ¡lisis de regresiĂ³n de `y` contra `x` es especificado mediante `y ~ x`. La salida de la funciĂ³n `lm` estĂ¡ dada por las estimaciones de los coeficientes de los modelos de regresiĂ³n. Con ayuda de la funciĂ³n `summary` es posible extraer mĂ¡s informaciĂ³n respecto a la inferencia de las estimaciones.

```{r}
M.I <- lm(Taxes ~ Income)
summary(M.I)
```
Para el primer modelo, se nota que la estimaciĂ³n del intercepto estĂ¡ dada por `r M.I$coeff[1]` y, a juzgar por las tres estrellas, es una cantidad significativa. Aunque para nuestro anĂ¡lisis estĂ¡ cerca del origen, por tanto se gana en eficiencia al utilizar esta estrategia de estimaciĂ³n para el total poblacional de la caracterĂ­stica de interĂ©s Impuestos.

```{r}
M.E <- lm(Employees ~ Income)
summary(M.E)
```
El intercepto del segundo modelo ha sido estimado como `r M.E$coeff[1]`, a diferencia del modelo anterior, no se puede decir que estĂ¡ cerca del origen. AdemĂ¡s, por la magnitud de la escala de mediciĂ³n de las caracterĂ­sticas, se puede decir que es una cantidad importante y no despreciable.

La @fig-f4-2b muestra la lĂ­nea de regresiĂ³n ajustada para los dos modelos anteriores; es claro que el intercepto del modelo con impuestos declarados se puede considerar nulo, pero el intercepto del modelo con nĂºmero de empleados es grande. Los tres anteriores argumentos permiten estar confiados al utilizar la estrategia de muestreo PPT para la estimaciĂ³n del total de impuestos declarados, pero se sabe que para la estimaciĂ³n del total de nĂºmero de empleados, este diseĂ±o muestral no es mĂ¡s eficiente que el diseĂ±o simple con reemplazo.

```{r, echo=FALSE, message=FALSE}
BigLucy <- BigLucy[sample(2000),]
```
```{r, fig.height=5}
#| label: fig-f4-2b
#| fig-cap: "*LĂ­neas de regresiĂ³n.*"
p1 <- ggplot(BigLucy, aes(x=Income, y=Employees)) +
    geom_point(shape=1) + geom_smooth(method=lm)
p2 <- ggplot(BigLucy, aes(x=Income, y=Taxes)) +
    geom_point(shape=1) + geom_smooth(method=lm)
grid.arrange(p1, p2, ncol = 2)
```

```{r, echo=FALSE, message=FALSE}
data(BigLucy)
attach(BigLucy)
```
Una vez se ha decidido usar la estrategia de muestreo PPT, es necesario seleccionar la muestra. En este caso, se ha querido utilizar el mismo tamaĂ±o de muestra, que en las anteriores estrategias de muestreo. En primer lugar, se adjunta el marco de muestreo que no sĂ³lo contiene la ubicaciĂ³n e identificaciĂ³n sino ademĂ¡s el valor de la informaciĂ³n auxiliar Ingreso para cada empresa del sector industrial. La selecciĂ³n de la muestra se hace mediante el uso de la funciĂ³n S.PPS para la cual los argumentos introducido son `m = 2000` junto con la informaciĂ³n auxiliar `Income`. Esta funciĂ³n utiliza el algoritmo de selecciĂ³n acumulativo total.

```{r, message=FALSE}
pk <- Income / sum(Income)
sam <- S.PPS(m, Income)
muestra <- BigLucy[sam,]
attach(muestra)

head(muestra)
```
El mĂ©todo acumulativo total no tiene en cuenta ningĂºn ordenamiento. En este caso particular, la Ăºltima empresa en ser seleccionada fue la empresa con nĂºmero de identificaciĂ³n `r muestra[1,1]`, aunque esta empresa ya habĂ­a sido seleccionada en la muestra en dos ocasiones. Es decir, fue seleccionada en tres ocasiones.

Una vez seleccionada la muestra con reemplazo, se utiliza la funciĂ³n `E.PPS` del paquete `TeachingSampling` cuyos argumentos son la(s) caracterĂ­stica(s) de interĂ©s y un vector de probabilidades de selecciĂ³n `pk`. Por supuesto, el vector de probabilidades de selecciĂ³n en la poblaciĂ³n estĂ¡ dado por `pk <- Income / sum(Income)`. Sin embargo, en la funciĂ³n `E.PPS`, el vector de probabilidades debe corresponder a las probabilidades de selecciĂ³n de cada uno de los elementos elegidos en la muestra. En este caso la longitud del vector `pk.s` es de `m = 2000`.

```{r, results='hide'}
pk.s <- pk[sam]
estima <- data.frame(Income, Employees, Taxes)
E.PPS(estima, pk.s)
```
Los resultados de aplicar la estrategia de muestreo son muy favorables. NĂ³tese, que a diferencia de la estrategia de muestreo Poisson, el total poblacional de la caracterĂ­stica auxiliar ingreso, es estimada exactamente con varianza casi nula. El total poblacional de las caracterĂ­sticas de interĂ©s Empleados e Impuestos tienen coeficientes de variaciĂ³n menores a 2%. La @tbl-t4-2 muestra los resultados obtenidos en este ejercicio particular.

```{r, echo = FALSE}
#| label: tbl-t4-2
#| tbl-cap: "Muestreo PPT: estimaciĂ³n de los totales de las caracterĂ­sticas de interĂ©s."
Estimaciones = E.PPS(estima, pk.s)
knitr::kable(Estimaciones)
```
Asimismo, una estrategia alternativa es utilizar un diseĂ±o de muestreo con reemplazo y probabilidad de selecciĂ³n proporcional al tamaĂ±o junto con el estimador de Horvitz-Thompson, el cual es tambiĂ©n insesgado. @Sar se preguntan cuĂ¡l es el mejor estimador y llegan a la conclusiĂ³n que dependiendo de la configuraciĂ³n de los valores de las caracterĂ­sticas de interĂ©s y de informaciĂ³n auxiliar un estimador tendrĂ¡ menor varianza que el otro. Por tanto, no es posible generalizar. De lo que sĂ­ se puede estar seguro, es de la simplicidad, en materia de cĂ¡lculos del estimador de Horvitz-Thompson. En la prĂ¡ctica, este es un argumento muy fuerte que incentiva el uso del estimador de Hansen-Hurwitz.

Utilizando el resultado 4.2.3., es posible estimar los parĂ¡metros de interĂ©s mediante el uso del estimador de Horvitz-Thompson. Para esto, se calculan las probabilidades inclusiĂ³n. NĂ³tese que la suma de Ă©stas es de 358. Se extraen las probabilidades de inclusiĂ³n de los elementos en la muestra y se utiliza la forma genĂ©rica del estimador de Horvitz-Thompson.

```{r}
pik <- 1 - (1 - pk)^2000
sum(pik)
pik.s <- pik[sam]
sum(1 / pik.s)
colSums(estima/pik.s)
```
Las estimaciones resultantes no son mejores, en el sentido prĂ¡ctico, a las obtenidas mediante el uso del estimador de Hansen-Hurwitz. Ahora, la estimaciĂ³n de la varianza supondrĂ­a un esfuerzo computacional demasiado grande.

## DiseĂ±o de muestreo $\pi$PT

<!-- index: DiseĂ±o de muestreo $\pi$PT -->Como se vio en la secciĂ³n anterior, utilizar un esquema de muestreo con probabilidades proporcionales a alguna caracterĂ­stica de informaciĂ³n auxiliar puede resultar en ganancia de precisiĂ³n. Sin embargo, utilizar una estrategia de muestreo que contemple un diseĂ±o de muestreo con reemplazo es menos eficiente que implementar una estrategia de muestreo que contemple un diseĂ±o de muestreo sin reemplazo y de tamaĂ±o muestral fijo.

En la secciĂ³n anterior, se utilizĂ³ un diseĂ±o de muestreo con probabilidades proporcionales, con reemplazo y, sin embargo, arrojĂ³ muy buenos resultados en tĂ©rminos de eficiencia comparado con los diseĂ±os de muestreo de probabilidades simples. Esta secciĂ³n se concentra en la implementaciĂ³n de diseĂ±os de muestreo con probabilidades de inclusiĂ³n proporcionales a una caracterĂ­stica de interĂ©s y cuya estructura general sea sin reemplazo. De esta forma, es posible aumentar dramĂ¡ticamente la eficiencia de la estrategia que involucra al estimador de Horvitz-Thompson.

@Loh afirma que el muestreo de probabilidades simples, proporciona esquemas que, frecuentemente, son fĂ¡ciles de explicar y diseĂ±ar. Sin embargo, estos esquemas no siempre pueden ser realizados puesto que las probabilidades simples no siempre reflejan el comportamiento de la caracterĂ­stica de interĂ©s en la poblaciĂ³n.

Este diseĂ±o de muestreo induce probabilidades de inclusiĂ³n proporcionales al tamaĂ±o de una caracterĂ­stica de informaciĂ³n auxiliar^[El requisito indispensable de la informaciĂ³n auxiliar es que sea aproximadamente proporcional a la caracterĂ­stica de interĂ©s.]. De esta manera, se supone que el marco de muestreo tiene la bondad de poseer informaciĂ³n auxiliar de tipo continuo y positiva disponible para todo elemento perteneciente a la poblaciĂ³n finita. Asimismo, el diseĂ±o de muestreo $\pi$PT^[NĂ³tese que la sigla $\pi$PT se refiere a los diseĂ±os de muestreo que inducen probabilidades de inclusiĂ³n proporcionales a una caracterĂ­stica de informaciĂ³n auxiliar.], de tamaĂ±o de muestra fijo e igual a $N$, se basa en la construcciĂ³n de probabilidades de inclusiĂ³n que obedezcan la siguiente relaciĂ³n:

$$
\pi_k=\frac{nx_k}{t_x} \ \ \ \ \ \ \ \ \ 0<\pi_k\leq 1
$$

AdemĂ¡s se busca que:
- El algoritmo de selecciĂ³n de muestras bajo este diseĂ±o sea de fĂ¡cil implementaciĂ³n computacional.
- Las probabilidades de inclusiĂ³n de segundo orden sean positivas, $\pi_{kl}>0$. De lo contrario el estimador de la varianza podrĂ­a ser sesgado.
- El cĂ¡lculo de estas probabilidades de inclusiĂ³n de segundo orden, $\pi_{kl}$, sea sencillo.
- $\Delta_{kl}<0 \ \ \forall k\neq l$ para que la estimaciĂ³n de la varianza no sea negativa.


Este diseĂ±o de muestreo se puede considerar como una generalizaciĂ³n de la mayorĂ­a de diseĂ±os de muestreo sin reemplazo. Por ejemplo: si la caracterĂ­stica de informaciĂ³n auxiliar es constante e igual a $C$, entonces para un tamaĂ±o de muestra fijo, las probabilidades de inclusiĂ³n de primer orden estarĂ­an dadas por:
$$
\begin{align*}
\pi_k&=\dfrac{nx_k}{t_x}\\
&=\dfrac{nC}{NC}=\dfrac{n}{N}
\end{align*}
$$

Con lo que se tiene un diseĂ±o de muestreo caracterizado por probabilidades simples. En ciertas ocasiones, cuando las poblaciĂ³n tiene un comportamiento muy variable, irregular y sesgado,  algunas de las $\pi_k$ inducidas por la expresiĂ³n (4.3.1) pueden ser mayores a uno para ciertos elementos. En tal caso, estos elementos son incluidos en todas las posibles muestras y toman el nombre de **elementos de inclusiĂ³n forzosa**. Sin embargo, para calcular la probabilidad de inclusiĂ³n de los elementos restantes, se debe excluir estos elementos de inclusiĂ³n forzosa y volver a calcular las probabilidades de inclusiĂ³n mediante una reformulaciĂ³n de la expresiĂ³n (4.3.1) dada por
$$
\pi_k=\frac{(n-n^*)x_k}{\sum_{k\in U^*}x_k} \ \ \ \ \ \ 0<\pi_k\leq 1; \ \ k\in U^*
$$

donde $n^*$ corresponde al nĂºmero de elementos de inclusiĂ³n forzosa y $U^*$ la poblaciĂ³n finita excluyendo a estos elementos de inclusiĂ³n forzosa. Al final del proceso, deberĂ­an existir dos grupos de elementos:
- Un grupo de elementos de inclusiĂ³n forzosa con probabilidades de inclusiĂ³n iguales a uno.
- Un grupo de elementos con probabilidades de inclusiĂ³n $0<\pi_k<1$ y proporcionales a $x_k$.


Por tanto, el problema se reduce a la selecciĂ³n de $n$ unidades con probabilidades de inclusiĂ³n tales que
$$
\begin{align*}
\sum_{k \in U }\pi_k=n
\end{align*}
$$

El siguiente resultado da cuenta de la forma estructural que toma el estimador de Horvitz-Thompson, de su varianza y de su varianza estimada.

::: {.callout-tip title="Resultado"}

Para el diseĂ±o de muestreo $\pi$PT, el estimador de Horvitz-Thompson, su varianza y su varianza estimada estĂ¡n dados por:
$$
\hat{t}_{y,\pi}=\sum_S\frac{y_k}{\pi_k}
$$
$$
Var_{\pi PT}(\hat{t}_{y,\pi})=-\frac{1}{2}\sum\sum_U\Delta_{kl}\left(\frac{y_k}{\pi_k}-\frac{y_l}{\pi_l}\right)^2
$$
$$
\widehat{Var}_{\pi PT}(\hat{t}_{y,\pi})=-\frac{1}{2}\sum\sum_S\frac{\Delta_{kl}}{\pi_{kl}}\left(\frac{y_k}{\pi_k}-\frac{y_l}{\pi_l}\right)^2
$$

:::

::: {.callout-tip title="Resultado"}
Para el diseĂ±o de muestreo $\pi$PT, el estimador de Horvitz-Thompson del total de la caracterĂ­stica de informaciĂ³n auxiliar reproduce ese total con varianza nula

**Prueba.**

De la definiciĂ³n del estimador de Horvitz-Thompson, y de la expresiĂ³n (4.3.1),se tiene que
$$
\begin{align*}
\hat{t}_{x,\pi}=\sum_{k\in S}\frac{x_k}{\pi_k}=\sum_{k\in S}t_x\frac{1}{n}=t_x
\end{align*}
$$

Por otro lado,
$$
\begin{align}
Var_{\pi PT}(\hat{t}_{x,\pi})&=-\frac{1}{2}\sum\sum_U\Delta_{kl}\left(\frac{x_k}{\pi_k}-\frac{x_l}{\pi_l}\right)^2\\
&=-\frac{1}{2}\sum\sum_U\Delta_{kl}\left(\frac{t_x}{n}-\frac{t_x}{n}\right)^2=0
\end{align}
$$
con lo cual se concluye la demostraciĂ³n

:::


::: {.callout-note title="Ejemplo"}
Suponga que para la poblaciĂ³n de ejemplo $U$ se tiene conocimiento de cada valor de la siguiente caracterĂ­stica de informaciĂ³n auxiliar correlacionada con la caracterĂ­stica de interĂ©s. Por tanto, un primer paso para el cĂ¡lculo de las probabilidades de inclusiĂ³n es aplicar la expresiĂ³n (4.3.1).

```{r}
n <- 4
x <- c(52, 60, 75, 100, 50)
pik <- n * x / sum(x)
pik
```
NĂ³tese que el cuarto elemento de la poblaciĂ³n, correspondiente a **Sharon** es un elemento de inclusiĂ³n forzosa; es decir que estĂ¡ presente en todas las posibles muestras. El siguiente paso es separar a **Sharon** de los restantes elementos y proseguir con el cĂ¡lculo de las probabilidades de inclusiĂ³n inducidas por la expresiĂ³n (4.3.2)

```{r}
n <- 3
x <- c(52, 60, 75, 50)
pik <- n * x / sum(x)
pik
```
Por tanto el vector de probabilidades de inclusiĂ³n para toda la poblaciĂ³n $U$ estĂ¡ dado por

$$
\begin{align*}
\boldsymbol{\pi}=(\underbrace{0.6582278}_{\text{Yves}}, \underbrace{0.7594937}_{\text{Ken}}, \underbrace{0.9493671}_{\text{Erik}},\underbrace{1.0000}_{\text{Sharon}}, \underbrace{0.6329114}_{\text{Leslie}})'
\end{align*}
$$

:::

## SelecciĂ³n de muestras $\pi$PT


<!-- index: Algoritmo de selecciĂ³n de $\pi$PT -->Existen varios mĂ©todos de selecciĂ³n de muestras $\pi$PT. Sin embargo, todos ellos estĂ¡n basados en una teorĂ­a fuerte y complicada y, en algunas ocasiones, son muy difĂ­ciles de implementar en la prĂ¡ctica. A continuaciĂ³n, se exponen dos mĂ©todos de selecciĂ³n de muestras de tamaĂ±o $n=1$ y $n=2$. @Sar comentan que a simple vista parecerĂ­a irreal considerar tamaĂ±os de muestra tan pequeĂ±os. Sin embargo, en muestreo estratificado y muestreo para conglomerados (ver siguientes capĂ­tulos) tiene sentido seleccionar solamente una o dos unidades primarias de muestreo.

#### TamaĂ±o de muestra $n=1$

<!-- index: TamaĂ±o de muestra -->Para $n=1$ se utiliza el mĂ©todo acumulativo total, que consiste en:
- Definir $T_0=0$ y $T_k=T_{k-1}+x_k$ ($k\in U$).
- Calcular un nĂºmero aleatorio $\varepsilon$ con distribuciĂ³n uniforme en el intervalo $[0,1]$.
- Si $T_{k-1}<\varepsilon T_N<T_k$, el elemento $k$-Ă©simo se selecciona.


NĂ³tese que este algoritmo de selecciĂ³n garantiza que el diseĂ±o de muestreo es un autentico $\pi$PT puesto que

$$
\begin{align*}
\pi_k=Pr(k\in S)=Pr(T_{k-1}<\varepsilon T_N<T_k)=\dfrac{T_k-T_{k-1}}{T_N}=\dfrac{x_k}{t_x}
\end{align*}
$$

Por supuesto, no es posible obtener un estimador insesgado de la varianza del estimador de Horvitz-Thompson puesto que la muestra sĂ³lo considera la inclusiĂ³n de un elemento de la poblaciĂ³n finita.

#### TamaĂ±o de muestra $n=2$

<!-- index: TamaĂ±o de muestra -->En este escenario es preciso garantizar que las probabilidades de inclusiĂ³n de primer orden estĂ©n dadas por

$$
\begin{align*}
\pi_k=\dfrac{2x_k}{t_x}
\end{align*}
$$

para todo elemento de la poblaciĂ³n finita. En este caso, los dos elementos de la muestra son seleccionados uno por uno. Para tal fin, se debe seguir el siguiente algoritmo [@Brew63a; @Brew75] que utiliza el mĂ©todo acumulativo total en cada una de las dos selecciones, asĂ­:
- En la primera extracciĂ³n, el elemento $k$-Ă©simo es seleccionado con probabilidad

  $$
p_k=\dfrac{c_k}{\sum_{k\in U}c_k}
$$

  donde

  $$
c_k=\dfrac{x_k(T_N-x_k)}{T_N(T_N-2x_k)}
$$
- En la segunda extracciĂ³n, el elemento seleccionado en el paso anterior, digamos el elemento $k^*$, es retirado del sorteo. El segundo elemento es seleccionado con probabilidad

  $$
p_{l|k^*}=\dfrac{x_l}{T_N-x_{k^*}}
$$


::: {.callout-tip title="Resultado"}

Bajo el esquema de selecciĂ³n de Brewer<!-- index: Algoritmo de selecciĂ³n de Brewer --> las probabilidades de inclusiĂ³n de primer orden satisfacen la siguiente relaciĂ³n
$$
\begin{align*}
\pi_k=\dfrac{2x_k}{t_x}
\end{align*}
$$
Las probabilidades de inclusiĂ³n de segundo orden estĂ¡n dadas por
$$
\begin{align*}
\pi_{kl}=\dfrac{2x_kx_l}{T_N(\sum_{k\in U}c_k)}\dfrac{T_N-x_k-x_l}{(T_N-2x_k)(T_N-2x_l)}
\end{align*}
$$

**Prueba.**

La probabilidad de inclusiĂ³n de primer orden del $k$-Ă©simo elemento estĂ¡ dada por
$$
\begin{align*}
\pi_k&=Pr(k\in S)\\
&=Pr(\text{$k$ sea seleccionado en la primera extracciĂ³n})\\
&+Pr(\text{$k$ sea seleccionado en la segunda extracciĂ³n})\\
&=p_k+p_{k|j}\sum_{\substack{j\in U\\j\neq k}}p_j\\
&=\frac{{x_k(T_N-x_k)}/{T_N(T_N-2x_k)}}{D}\\
&+ \sum_{\substack{j\in U\\j\neq k}}\frac{{x_j(T_N-x_j)}/{T_N(T_N-2x_j)}}{D}\frac{x_k}{T_N-x_j}\\
&=\frac{x_k/T_N}{D}\left(\frac{T_N-x_k}{T_N-2x_k}+\sum_{\substack{j\in U\\j\neq k}}\frac{x_j}{T_N-2x_j}\right)\\
&=\frac{x_k/T_N}{D}\left(\frac{T_N}{T_N-2x_k}-\frac{2x_k}{T_N-2x_k}+\sum_{j\in U}\frac{x_j}{T_N-2x_j}\right)\\
&=\frac{x_k/T_N}{D}\left(1+\sum_{j\in U}\frac{x_j}{T_N-2x_j}\right)=\frac{x_k/T_N}{D}\left(2D\right)=\frac{2x_k}{T_N}
\end{align*}
$$
Donde
$$
\begin{align*}
D&=\sum_{k\in U}\frac{x_k(T_N-x_k)}{T_N(T_N-2x_k)}\\
&=\frac{1}{2}\sum_{k\in U}\frac{x_k(2T_N-2x_k)}{T_N(T_N-2x_k)}\\
&=\frac{1}{2}\left(1+\sum_{k\in U}\frac{x_k}{T_N-2x_k}\right)
\end{align*}
$$
La Ăºltima relaciĂ³n se tiene puesto que
$$
\begin{align*}
\sum_{k\in U}\frac{x_k(T_N-x_k)}{T_N(T_N-2x_k)}-\sum_{k\in U}\frac{x_k}{T_N-2x_k}=1
\end{align*}
$$
AnĂ¡logamente para las probabilidades de inclusiĂ³n de segundo orden.

:::

::: {.callout-tip title="Resultado"}
Bajo muestreo $\pi PT$ con el algoritmo de selecciĂ³n de Brewer<!-- index: Algoritmo de selecciĂ³n de Brewer -->, se tiene que.
- $Var_{\pi PT}(\hat{t}_{y,\pi})$ es menor que $Var_{PPT}(\hat{t}_{y,p})$.
- La estimaciĂ³n de la varianza es siempre positiva.

:::

<!-- index: SelecciĂ³n de muestras -->@Loh afirma que generalmente el muestreo con reemplazo es menos eficiente que el muestreo sin reemplazo. Sin embargo, el muestreo con reemplazo se utiliza con mucha mĂ¡s frecuencia debido a la facilidad que brinda para elegir y analizar las muestras. Se ha investigado mucho acerca del muestreo con probabilidades proporcionales sin reemplazo; hay que notar que la teorĂ­a de Ă©stos tipos de muestreo es mucho mĂ¡s complicada. Existen varios algoritmos que permiten la selecciĂ³n de muestras de tamaĂ±o $n>2$ con probabilidades de inclusiĂ³n desiguales; en particular, con probabilidades proporcionales a una caracterĂ­stica de informaciĂ³n auxiliar^[El lector interesado en conocer aĂºn mĂ¡s acerca de estos algoritmos de selecciĂ³n puede referirse a los siguientes tres libros: @BH, @HajBook y @Til).]. En esta secciĂ³n, revisaremos algunos de estos esquemas que permiten la selecciĂ³n de muestras para tamaĂ±os de muestra fijos y mayores que dos.

### MĂ©todo de Sunter

<!-- index: Algoritmo de Sunter -->En @Sun y en @Sun86 se propune un procedimiento secuencial que, en general, no es aplicable a cualquier vector de probabilidades de inclusiĂ³n de primer orden. Este algoritmo de muestreo sĂ³lo funciona cuando los elementos de la poblaciĂ³n son ordenados descendentemente y cuando los elementos con valores mĂ¡s pequeĂ±os comparten las mismas probabilidades de inclusiĂ³n. Este mĂ©todo, que en realidad es una modificaciĂ³n del algoritmo de Fan-Muller-Rezucha para la selecciĂ³n de muestras simples, asume la existencia de una variable auxiliar<!-- index: Variable auxiliar --> que induce probabilidades de inclusiĂ³n de primer orden dadas por la expresiĂ³n (4.3.1) y consiste en:
- Ordenar descendentemente la poblaciĂ³n de acuerdo con los valores que toma la caracterĂ­stica de informaciĂ³n auxiliar $x_k$.
- Realizar $\xi_k\sim U(0,1)$.
- Para $k=1$, el primer elemento de la lista ordenada es incluido en la muestra sĂ­ y solamente sĂ­ $\xi_1<\pi_1$.
- Para $k\geq2$, el $k$-Ă©simo elemento de la lista ordenada es incluido en la muestra sĂ­ y solamente sĂ­
$$
\xi_k \leq \dfrac{n-n_{k-1}}{n-\sum_{i=1}^{k-1}\pi_i}\pi_k
$$
donde $n_{k-1}$ representa el nĂºmero de elementos que ya han sido seleccionados al final del paso $k-1$.


::: {.callout-tip title="Resultado"}
Bajo el esquema de selecciĂ³n de Sunter, las probabilidades de inclusiĂ³n de primer orden estĂ¡n dadas por

$$
\begin{align*}
\pi_k=\begin{cases}
\dfrac{nx_k}{T_N}                    &\text{si $k=1,\ldots,k^*-1$}    \\ \\
\dfrac{n\bar{x}_{k^*}}{T_N}          &\text{si $k=k^*,\ldots,N$}
\end{cases}
\end{align*}
$$

donde $k^*=\min\{k_0,N-n+1\}$ con $k_0$ equivalente al menor $k$ para el cual se cumple que $nx_k/T_k>1$, $T_k=\sum_{j=1}^kx_j$ y

$$
\begin{align*}
\bar{x}_{k^*}=\dfrac{T_{k^*}}{N-k^*+1}
\end{align*}
$$
Por otra parte, se cumple que para todo $k \neq l$, $\pi_{kl}>0$ y $\Delta_{kl}<0$.
:::

Con el anterior resultado se establece que este mĂ©todo de selecciĂ³n de muestras no induce probabilidades de inclusiĂ³n estrictamente proporcionales a la caracterĂ­stica de informaciĂ³n auxiliar. @Sar afirman que relajar un poco este supuesto es un precio menor que debe pagarse para que el esquema de selecciĂ³n sea ejecutable en la prĂ¡ctica.

::: {.callout-note title="Ejemplo"}
Volviendo con la poblaciĂ³n ejemplo $U$. Suponga que se tiene acceso a los valores de la caracterĂ­stica de informaciĂ³n auxiliar $x$ para todos los elementos de la poblaciĂ³n. Es posible seleccionar una muestra $\pi$PT de tamaĂ±o $n=3$ con el mĂ©todo de Sunter. Para tal fin, es necesario recurrir a la funciĂ³n `S.piPS` del paquete `TeachingSampling`.

Esta funciĂ³n consta de tres argumentos: el primero, `x`, hace referencia al vector de informaciĂ³n auxiliar continua para toda la poblaciĂ³n. El segundo, `n`, determina el tamaĂ±o de la muestra. Con estos dos argumentos, la funciĂ³n `S.piPS` construye las probabilidades de inclusiĂ³n proporcionales a la caracterĂ­stica de informaciĂ³n auxiliar. El tercer argumento, `e`, que es opcional, corresponde a un vector de nĂºmeros aleatorios con el que se procede a ejecutar el esquema de selecciĂ³n de Sunter.

```{r}
U <- c("Yves", "Ken", "Erik", "Sharon", "Leslie")
N <- length(U)
n <- 3
x <- c(52, 60, 75, 100, 50)
pik <- (n*x)/sum(x)

pik
sum(pik)

sam <- S.piPS(n, x, e=runif(N))
U[sam]
x[sam]
```
La funciĂ³n `S.piPS` devuelve un conjunto de Ă­ndices (distintos por definiciĂ³n) que aplicados a los rĂ³tulos poblacionales proporcionan la muestra realizada o seleccionada. Para el anterior ejercicio particular, la muestra realizada estuvo conformada por **Sharon**, **Erik** y **Ken**. Es importante recalcar que esta funciĂ³n no necesita de ningĂºn ordenamiento previo sobre la caracterĂ­stica de informaciĂ³n auxiliar; en otras palabras, los resultados serĂ¡n idĂ©nticos si se realiza un ordenamiento previo o si no se realiza tal ordenamiento.
:::

### MĂ©todo de escisiĂ³n

<!-- index: Algoritmo de escisiĂ³n -->Desde la publicaciĂ³n de @BH se han propuesto numerosas tĂ©cnicas de muestreo con probabilidades de inclusiĂ³n desiguales. Sin embargo, en el artĂ­culo de @DT98, se habla de ocho nuevos mĂ©todos; entre ellos, el mĂ©todo de escisiĂ³n. Este mĂ©todo es considerado como un nuevo enfoque que presenta de manera mĂ¡s simple los restantes mĂ©todos de selecciĂ³n de muestras con probabilidades desiguales. @Til comenta que el mĂ©todo de escisiĂ³n es un medio para integrar la presentaciĂ³n de los demĂ¡s mĂ©todos y para hacerlos comparables.

En palabras de uno de los autores [@Til], el mĂ©todo de escisiĂ³n propuesto por @DT98 es:

::: {.blockquote}
...un marco de referencia de los mĂ©todos de muestreo sin reemplazo, con tamaĂ±o muestral fijo y con probabilidades desiguales, en particular con probabilidades proporcionales al tamaĂ±o de una caracterĂ­stica de informaciĂ³n auxiliar.

La idea bĂ¡sica del mĂ©todo consiste en dividir el vector de probabilidades de inclusiĂ³n en dos o mĂ¡s vectores nuevos. A continuaciĂ³n, uno de estos vectores se selecciona aleatoriamente, de tal manera que el promedio de los vectores de como resultado el vector de probabilidades de inclusiĂ³n. Este simple paso se repite hasta que se obtenga una muestra.

Con el planteamiento anterior, el mĂ©todo de escisiĂ³n se puede considerar como un algoritmo de Martingalas que incluye todos los procedimientos de selecciĂ³n individual y secuencial y permite derivar un gran nĂºmero de algoritmos de muestreo de probabilidades desiguales. MĂ¡s aun, muchos procedimiento bien conocidos de probabilidades desiguales pueden ser formulados bajo la forma de una particiĂ³n del vector de probabilidades de inclusiĂ³n. Por tanto, la presentaciĂ³n puede ser estandarizada, lo cual permite una comparaciĂ³n mĂ¡s simple de procedimientos.
:::

#### EscisiĂ³n en dos partes

<!-- index: Algoritmo de escisiĂ³n -->Este mĂ©todo consiste en seleccionar una muestra, de tamaĂ±o $n(S)=n$, de probabilidades desiguales mediante la particiĂ³n de la probabilidad de inclusiĂ³n del $k$-Ă©simo elemento en dos partes $\pi_k^a$ y $\pi_k^b$ tal que

$$
\pi_k=\lambda\pi_k^a+(1-\lambda)\pi_k^b
$$

De tal forma que $0\leq\pi_k^a\leq$ y $0\leq\pi_k^b\leq$ y que

$$
\sum_{k\in U}\pi_k^a=\sum_{k\in U}\pi_k^b=n
$$

Donde $0<\lambda<1$. La esencia del mĂ©todo es la selecciĂ³n de $n$ elementos con probabilidades desiguales mediante la transformaciĂ³n iterativa del vector de probabilidades de inclusiĂ³n. Si la escisiĂ³n es tal que uno o varios de los $\pi_k^a$ y de los $\pi_k^b$ son equivalentes a cero o uno, entonces el problema de muestreo se verĂ¡ reducido en el siguiente paso. De hecho, un vez que un componente del vector de probabilidades de inclusiĂ³n converja a cero o uno, es deberĂ¡ permanecer en este estado hasta que se seleccione una muestra^[Una muestra es seleccionada cuando todas las entradas del vector de probabilidades de inclusiĂ³n se conviertan en ceros o unos.]. En general, el algoritmo de muestreo de este esquema es el siguiente:
- Definir $\boldsymbol{\pi}(0)=\boldsymbol{\pi}$.
- Construir un par de vectores $\boldsymbol{\pi}^a(t)$ y $\boldsymbol{\pi}^b(t)$ y definir un nĂºmero $\lambda(t) \in (0,1)$ tales que
$$
\boldsymbol{\pi}(t)=\lambda(t)\boldsymbol{\pi}^a(t)+(1-\lambda(t))\boldsymbol{\pi}^b(t)
$$
- Definir para el siguiente paso al vector de probabilidades de inclusiĂ³n de tal forma que
$$
\boldsymbol{\pi}(t+1)=
\begin{cases}
\boldsymbol{\pi}^a(t)          &\text{con probabilidad $\lambda(t)$}    \\
\boldsymbol{\pi}^b(t)          &\text{con probabilidad $1-\lambda(t)$}
\end{cases}
$$
- Iterar hasta obtener convergencia; es decir, hasta que todas las entradas del vector de probabilidades de inclusiĂ³n sean cero o uno en ambas particiones. De esta forma, para cada tiempo $t$, existe una posible muestra correspondiente a $S=\boldsymbol{\pi}(t)$.


#### Esquema de soporte mĂ­nimo

::: {.callout-important title="DefiniciĂ³n"}
<!-- index: Soporte mĂ­nimo -->Si para un vector fijo de probabilidades de inclusiĂ³n es posible plantear un diseĂ±o de muestreo cuyo soporte contenga a lo mĂ¡s $N$ muestras $s$, tales que $p(s)>0$. En tal caso, el diseĂ±o de muestreo se dice de soporte mĂ­nimo.
:::

A continuaciĂ³n se presenta el esquema de soporte mĂ­nimo que permite seleccionar una muestra en a lo mĂ¡s $N$ pasos.
- Ordenar el vector de probabilidades de inclusiĂ³n en orden ascendente, denotado como $(\pi_{(1)},\ldots,\pi_{(k)},\ldots,\pi_{(N)})$
- (Primera iteraciĂ³n, $t=1$) Calcular
$$
\begin{align*}
\lambda(1)=\min\{1-\pi_{(N-n)},\pi_{(N-n+1)}\}
\end{align*}
$$
Luego, computar las siguientes particiones del vector de probabilidades de inclusiĂ³n
$$
\begin{align}
\pi_{(k)}^a(1)&=
\begin{cases}
0         &\text{si $k\leq N-n$}    \\
1         &\text{si $k> N-n$}
\end{cases}\\ \notag\\
\pi_{(k)}^b(1)&=
\begin{cases}
\frac{\pi_{(k)}}{1-\lambda(1)}       &\text{si $k\leq N-n$}    \\ \\
\frac{\pi_{(k)}-\lambda(1)}{1-\lambda(1)}          &\text{si $k> N-n$}
\end{cases}
\end{align}
$$
- ($t$-Ă©sima iteraciĂ³n, $t\geq2$) Definir los siguientes conjuntos
$$
\begin{align*}
A(t)&=\{k|0<\pi_{(k)}^b(t-1)<1\}\\
B(t)&=\{k|\pi_{(k)}^b(t-1)=1\}
\end{align*}
$$

y las siguientes cantidades:

$$
\begin{align*}
N^*(t)&=\#A(t)\\
n^*(t)&=\#B(t)
\end{align*}
$$

Luego, para los elementos $k\in A(t)$ calcular

$$
\begin{align*}
\lambda(t)=\min\{1-\pi^b_{(N^*(t)-n^*(t))}(t-1),\pi^b_{(N^*(t)-n^*(t)+1)}(t-1)\}
\end{align*}
$$

A continuaciĂ³n, para los elementos $k\in A(t)$ computar las siguientes particiones del vector de probabilidades de inclusiĂ³n

$$
\begin{align}
\pi_{(k)}^a(t)&=
\begin{cases}
0         &\text{si $k\leq N^*(t)-n^*(t)$}    \\
1         &\text{si $k> N^*(t)-n^*(t)$}
\end{cases}\\ \notag\\
\pi_{(k)}^b(t)&=
\begin{cases}
\frac{\pi^b_{(k)}(t-1)}{1-\lambda(t)}                     &\text{si $k\leq N^*(t)-n^*(t)$}    \\ \\
\frac{\pi^b_{(k)}(t-1)-\lambda(t)}{1-\lambda(t)}          &\text{si $k> N^*(t)-n^*(t)$}
\end{cases}
\end{align}
$$
- Iterar hasta obtener convergencia; es decir, hasta que $\pi_{(k)}^b(t)\in\{0,1\}$.


::: {.callout-note title="Ejemplo"}
En este apartado se muestra paso a paso cĂ³mo trabaja el algoritmo de mĂ­nimo soporte basado en el mĂ©todo de escisiĂ³n. Volvemos entonces a nuestra poblaciĂ³n ejemplo

$$
U =\{\textbf{Yves, Ken, Erik, Sharon, Leslie}\}
$$

El cĂ¡lculo de las probabilidades de inclusiĂ³n se hace con respecto a la expresiĂ³n (4.3.1) donde la caracterĂ­stica de informaciĂ³n auxiliar corresponde a
$$
\mathbf{x} = (52,60,75,100,50)
$$

Por tanto, el vector de probabilidades de inclusiĂ³n estĂ¡ dado por

$$
\boldsymbol{\pi} = (0.46, 0.53, 0.67, 0.90, 0.44)
$$

El mĂ©todo exige el ordenamiento del vector de probabilidades de inclusiĂ³n en orden ascendente. Luego de esto, se tiene que el procedimiento converge en cuatro etapas. La tabla 4.3 muestra la convergencia del mĂ©todo y todas las posibles muestras que surgen del diseĂ±o muestral con soporte mĂ­nimo. Los cĂ¡lculos en cada etapa se dan a continuaciĂ³n:

: *DiseĂ±o de mĂ­nimo soporte para la poblaciĂ³n $U$.*

|  |  | Etapa 1 | Etapa 2 | Etapa 3 | Etapa 4 |  |  |  |  |
| --- | --- | --- | --- | --- | --- | --- | --- | --- | --- |
|  |  | $\lambda(1)=0.53$ | $\lambda(2)=0.06$ | $\lambda(3)=0.02$ | $\lambda(4)=0.78$ |  |  |  |  |
| $k$ | $\pi_k$ | $\pi_k^a$ | $\pi_k^b$ | $\pi_k^a$ | $\pi_k^b$ | $\pi_k^a$ | $\pi_k^b$ | $\pi_k^a$ | $\pi_k^b$ |
| **Leslie** | 0.44 | 0 | 0.94 | 0 | 1 | 1 | 1 | 1 | 1 |
| **Yves** | 0.46 | 0 | 0.98 | 1 | 0.98 | 0 | 1 | 1 | 1 |
| **Ken** | 0.53 | 1 | 0 | 0 | 0 | 0 | 0 | 0 | 0 |
| **Erik** | 0.67 | 1 | 0.29 | 1 | 0.24 | 1 | 0.22 | 0 | 1 |
| **Sharon** | 0.90 | 1 | 0.79 | 1 | 0.78 | 1 | 0.78 | 1 | 0 |

- $N=5$, $n=3$, $\lambda=\min\{1-\pi_{(2)},\pi_{(3)}\}=0.53$
- $N^*(2)=4$, $n^*(2)=3$, $\lambda(2)=\min\{1-\pi_{(1)}(1),\pi_{(2)}(1)\}=0.06$
- $N^*(3)=3$, $n^*(3)=2$, $\lambda(3)=\min\{1-\pi_{(1)}(2),\pi_{(2)}(2)\}=0.02$
- $N^*(4)=2$, $n^*(4)=1$, $\lambda(4)=\min\{1-\pi_{(1)}(3),\pi_{(2)}(3)\}=0.78$


Por tanto, el diseĂ±o muestral de mĂ­nimo soporte estĂ¡ dado por

$$
\begin{align*}
p(s)=
\begin{cases}
0.53                                                       &\text{si $s=\{\textbf{Ken, Erik, Sharon}\}$}     \\
0.0282=(1-0.53) \times 0.06                                &\text{si $s=\{\textbf{Yves, Erik, Sharon}\}$}    \\
0.0088=(1-0.53-0.0282) \times 0.02                         &\text{si $s=\{\textbf{Leslie, Erik, Sharon}\}$}  \\
0.3377=(1-0.53-0.0282-0.008) \times 0.78                   &\text{si $s=\{\textbf{Leslie, Yves, Sharon}\}$}    \\
0.0953=(1-0.53-0.0282-0.008-0.3377)                        &\text{si $s=\{\textbf{Leslie, Yves, Erik}\}$}
\end{cases}
\end{align*}
$$

:::

### EstimaciĂ³n de la varianza

<!-- index: EstimaciĂ³n de la varianza -->Existe un nĂºmero muy grande de diseĂ±os y algoritmos de muestreo que trabajan bajo el supuesto de probabilidades de inclusiĂ³n desiguales. En el caso particular del diseĂ±o de muestreo sin reemplazo y proporcional al tamaĂ±o de una caracterĂ­stica de interĂ©s, las probabilidades de inclusiĂ³n siguen el comportamiento dado por la expresiĂ³n (4.3.1). Cada uno de estos mĂ©todos de muestreo inducen probabilidades de inclusiĂ³n de primer y segundo orden. Las probabilidades de inclusiĂ³n de primer orden son esenciales al momento de completar la estrategia de muestreo con el estimador de Horvitz-Thompson. Sin embargo, las probabilidades de inclusiĂ³n de segundo orden, aunque servirĂ­an teĂ³ricamente para calcular y estimar la varianza del estimador de Horvitz-Thompson, son ineficientes pues cuando el tamaĂ±o de muestra crece, su cĂ¡lculo se vuelve una total aventura, en muchos casos imposible de finiquitar.

Al respecto @Til comenta, en el prefacio de su libro de algoritmos de muestreo, que <<tiene la convicciĂ³n de que las probabilidades de inclusiĂ³n de segundo orden no son usadas para nada>> y aĂ±ade que <<en la prĂ¡ctica el uso de las probabilidades de inclusiĂ³n de segundo orden es muchas veces irreal porque son muy difĂ­ciles de calcular computacionalmente y $n^2$ tĂ©rminos deben ser sumados para calcular la estimaciĂ³n>>.

Para evitar el cĂ¡lculo y estimaciĂ³n de la varianza del estimador de Horvitz-Thompson con dobles sumas, @DT05 proponen una aproximaciĂ³n de la varianza^[Existe mucha literatura escrita alrededor del tema de aproximaciones y simplificaciones de la varianza del estimador de Horvitz-Thompson. Para una mejor comprensiĂ³n del tema @MT05 han escrito un excelente artĂ­culo de revisiĂ³n.] y su respectiva estimaciĂ³n para un diseĂ±o exponencial^[Los diseĂ±os de muestreo exponenciales son una gran familia que incluyen diseĂ±os tales como muestreo aleatorio simple, muestreo multinomial, muestreo de probabilidades desiguales con reemplazo y algunos diseĂ±os de probabilidades desiguales sin reemplazo. Para mĂ¡s informaciĂ³n acerca de los diseĂ±os de muestreo exponenciales el lector deberĂ¡ remitirse a @Til.] dada por el siguiente resultado

::: {.callout-tip title="Resultado"}
Para la familia de diseĂ±os exponenciales, la aproximaciĂ³n de la varianza del estimador de Horvitz-Thompson estĂ¡ dada por
$$
Var(\hat{t}_{y,\pi})=\sum_{k\in U} \frac{b_k}{\pi_k^2}(y_k-y_k^*)^2
$$
donde
$$
y_k^*=\pi_k\dfrac{\sum_{l\in U}b_ly_l/\pi_l}{\sum_{l\in U}b_l}
$$
@HajBook ha propuesto la siguiente escogencia de $b_k$
$$
b_k=\dfrac{N\pi_k (1-\pi_k)}{(N-1)}
$$
Un estimador de la anterior aproximaciĂ³n de la varianza estĂ¡ dada por
$$
\widehat{Var}(\hat{t}_{y,\pi})=\sum_{k\in S} \frac{c_k}{\pi_k^2}(y_k-\hat{y}_k^*)^2
$$
donde
$$
\hat{y}_k^*=\pi_k\dfrac{\sum_{l\in S}c_ly_l/\pi_k}{\sum_{l\in S}c_l}
$$
@DEV93 ha propuesto la siguiente escogencia de $c_k$
$$
c_k=(1-\pi_k)\dfrac{n}{(n-1)}
$$

:::

::: {.callout-note title="Ejemplo"}
Para nuestra poblaciĂ³n de ejemplo $U$, existen $\binom{N}{n}=10$ posibles muestras $\pi$PT de tamaĂ±o $n=3$. Utilizando las probabilidades de inclusiĂ³n del ejemplo 4.4.1, realice el cĂ¡lculo lĂ©xico-grĂ¡fico del estimador de Horvitz-Thompson, calcule la aproximaciĂ³n de la varianza dada por la expresiĂ³n (4.4.9) y para cada muestra estime esta varianza usando la expresiĂ³n (4.4.12) y compruebe su insesgamiento.
:::

#### Acerca del muestreo $\pi$PT

<!-- index: DiseĂ±o de muestreo $\pi$PT -->En general, la familia de diseĂ±os de muestreo $\pi$PT son utilizados cuando el comportamiento de la caracterĂ­stica de interĂ©s en la poblaciĂ³n finita es bastante asimĂ©trico. Para la estimaciĂ³n de totales, este diseĂ±o es mĂ¡s eficiente, en tĂ©rminos de reducciĂ³n de la varianza. Sin embargo, cuando se quiere estimar otro tipo de parĂ¡metros poblacionales, como razones o medianas, los diseĂ±os de muestreo proporcionales al tamaĂ±o no son muy apetecidos, pues es difĂ­cil encontrar una caracterĂ­stica de informaciĂ³n auxiliar bien correlacionada con la razĂ³n entre las dos caracterĂ­sticas de interĂ©s. En resumen, se tiene que:
- Se utiliza esencialmente para la estimaciĂ³n de totales poblacionales.
- Al seleccionar hogares no vale la pena utilizar este diseĂ±o pues, en general, en cada vivienda hay una misma cantidad de hogares.
- En encuestas de negocios es bueno utilizar diseĂ±os proporcionales porque sĂ­ existen diferencias en los tamaĂ±os considerados (por ejmeplo en total de ventas mensuales, nĂºmero de empleados contratados al aĂ±o, etc.).
- Debido a que este diseĂ±o de muestreo involucra informaciĂ³n auxiliar, entonces es mĂ¡s eficiente que el diseĂ±o de muestreo aleatorio simple, siempre y cuando la caracterĂ­stica de interĂ©s estĂ© relacionada positivamente con la informaciĂ³n auxiliar.
- Un defecto de este diseĂ±o de muestreo es que su varianza no es una funciĂ³n monĂ³tona decreciente. Debido a la configuraciĂ³n particular de la informaciĂ³n, la varianza puede crecer si se aumenta el tamaĂ±o de muestra.


### Marco y Lucy

<!-- index: Marco y Lucy -->En este apartado de Marco y Lucy suponga que se tienen las mismas condiciones que en el apartado de Marco y Lucy del diseĂ±o de muestreo PPT (ver la secciĂ³n 4.2.4). Siendo asĂ­, el marco de muestreo permite conocer los valores poblacionales de una caracterĂ­stica de informaciĂ³n auxiliar. En este caso Ă©sta es la variable `Income`. Dadas las bondades del marco de muestreo, se quiere seleccionar una muestra de tamaĂ±o `n=2000` mediante un diseĂ±o de muestreo sin reemplazo que induzca probabilidades de inclusiĂ³n proporcionales a esta caracterĂ­stica de informaciĂ³n auxiliar.

La selecciĂ³n de la muestra se realiza haciendo uso de la funciĂ³n `S.piPS` del paquete `TeachingSampling` para la cual los argumentos introducidos son: el vector de valores poblacionales de la caracterĂ­stica de informaciĂ³n auxiliar `Income` y el tamaĂ±o de la muestra sin reemplazo `n=2000`. NĂ³tese que esta funciĂ³n utiliza el algoritmo de selecciĂ³n de Sunter. 

```{r, message=FALSE}
data(BigLucy)
attach(BigLucy)

N <- dim(BigLucy)[1]
n <- 2000
res <- S.piPS(n, Income)
sam <- res[,1]
muestra <- BigLucy[sam,]
attach(muestra)
head(muestra)
```
El resultado de la funciĂ³n `S.piPS` es una muestra ordenada de forma descendente por los valores de la caracterĂ­stica de informaciĂ³n auxiliar. El siguiente paso es recolectar la informaciĂ³n de las caracterĂ­sticas de interĂ©s `Employees` e `Taxes` para los elementos incluidos en la muestra realizada.

DespuĂ©s de recolectar la informaciĂ³n, es necesario estimar los totales de las caracterĂ­sticas de interĂ©s. En esta etapa se utiliza la funciĂ³n `E.piPS` del paquete `TeachingSampling` cuyos argumentos son: `estima`, correspondiente a la lista que contiene los valores observados en la muestra para cada una de las caracterĂ­sticas de interĂ©s y `pik.s`, correspondiente al vector de probabilidades de inclusiĂ³n (proporcionales a la caracterĂ­stica de informaciĂ³n auxiliar) de los elementos en la muestra.

```{r, results='hide'}
pik.s <- res[,2]
estima <- data.frame(Income, Employees, Taxes)
E.piPS(estima, pik.s)
```
Los resultados para este ejercicio particular son excelentes. NĂ³tese que los estimativos de la varianza no son exactos, pues estĂ¡n dados por el resultado 4.4.2, aunque sĂ­ aproximados. Por otra parte, el resultado 4.3.4 asegura que Ă©stos serĂ­an menores a los arrojados por la estrategia de muestreo que utiliza un diseĂ±o PPT con reemplazo y el estimador de Hansen-Hurwitz. Por supuesto, este diseĂ±o de muestreo es mĂ¡s eficiente que el de Poisson, no es de extraĂ±ar que los resultados para la variable Ingreso sean tan exactos. RecuĂ©rdese que Ă©sta fue la variable utilizada como caracterĂ­stica de informaciĂ³n auxiliar. La siguiente tabla muestra los resultado para un ejercicio particular. Una vez mĂ¡s, la caracterĂ­stica Impuestos tiene un menor coeficiente de variaciĂ³n estimado puesto que estĂ¡ mucho mejor correlacionada con la variable Ingreso.

```{r, echo = FALSE}
#| label: tbl-t4-3
#| tbl-cap: 'Muestreo $\pi$PT: estimaciĂ³n de los totales de las caracterĂ­sticas de interĂ©s'
Estimaciones = E.piPS(estima, pik.s)
knitr::kable(Estimaciones)
```
VĂ©ase que para obtener estos resultados, fue necesario conocer el valor de $N$ dado por la longitud del vector de informaciĂ³n auxiliar. NĂ³tese que no siempre se puede asegurar el conocimiento del total poblacional. Sin embargo, aunque no se conociera, con la funciĂ³n `HT` se hubiera llegado a los mismos resultados, en tĂ©rminos de la estimaciĂ³n de los totales, pero no se obtendrĂ­an los estimativos concernientes a la varianza, tal y como se ilustra a continuaciĂ³n.

```{r}
HT(estima, pik.s)
```
## Ejercicios
- Demuestre o refute la siguiente afirmaciĂ³n: <<Cuando el comportamiento de la caracterĂ­stica de interĂ©s es uniforme en la poblaciĂ³n es mĂ¡s conveniente utilizar diseĂ±os de muestreo proporcionales al tamaĂ±o de una caracterĂ­stica de informaciĂ³n auxiliar>>.
- Demuestre o refute la siguiente afirmaciĂ³n: <<En muestreo Poisson, cuando las probabilidades de inclusiĂ³n son tales que $\pi_k=n y_k/t_y$ la varianza del estimador de Horvitz-Thompson es nula>>.
- Complete el cĂ¡lculo lĂ©xico-grĂ¡fico del ejemplo 4.1.2.
- Suponga una poblaciĂ³n de 10 elementos $U=\{e_1,\ldots, e_{10}\}$ cuyo marco de muestreo contiene una caracterĂ­stica de informaciĂ³n auxiliar dada por
    $$
\mathbf{x}=(62, 151, 76, 77, 80, 60, 194, 78, 74, 61)
$$
- Si se desea seleccionar una muestra sin reemplazo de tamaĂ±o esperado $n(S)=6$, utilice la expresiĂ³n (4.3.2) para construir un vector de probabilidades de inclusiĂ³n proporcionales a $\mathbf{x}$ tales que $0<\pi_k\leq 1$ para todo $k\in U$ y verifique $\sum_U \pi_k=6$
- Utilice el algoritmo de la secciĂ³n 4.1.1 para seleccionar una muestra Poisson teniendo en cuenta que se obtuvo el siguiente conjunto de nĂºmeros aleatorios uniformes
          $$\beps=\{0.858, 0.698, 0.541, 0.320, 0.965, 0.497, 0.208, 0.006, 0.340, 0.206\}$$
- Utilice el mĂ©todo de Sunter para seleccionar una muestra $\pi$PT teniendo en cuenta que se obtuvo el siguiente conjunto de nĂºmeros aleatorios uniformes
          $$\bxi=\{0.322, 0.542, 0.032, 0.141, 0.453, 0.668, 0.174, 0.318, 0.691, 0.006\}$$
- [@Sar, p. 117] Para estimar el total de la caracterĂ­stica de interĂ©s $y$ de una poblaciĂ³n de $N=284$ elementos, se utilizĂ³ un diseĂ±o de muestreo Poisson de tamaĂ±o de muestra esperado $n(S)=10$. Las probabilidades de inclusiĂ³n fueron proporcionales a una caracterĂ­stica de informaciĂ³n auxiliar $x$ cuyo total poblacional es $t_x=8182$. Luego, el algoritmo de selecciĂ³n arrojĂ³ una muestra de tamaĂ±o efectivo de 12 elementos, para las cuales se obtuvo la siguiente informaciĂ³n

| $x_k$ | $y_k$ |
| --- | --- |
| 54 | 5246 |
| 671 | 59877 |
| 28 | 2208 |
| 27 | 2546 |
| 29 | 2903 |
| 62 | 6850 |
| 42 | 3773 |
| 48 | 4055 |
| 33 | 4014 |
| 446 | 38945 |
| 12 | 1162 |
| 46 | 4852 |
- Calcule una estimaciĂ³n insesgada para el total poblacional de la caracterĂ­stica de interĂ©s, reporte el coeficiente de variaciĂ³n estimado y un intervalo de confianza al 95%.
- Calcule una estimaciĂ³n insesgada para la media poblacional de la caracterĂ­stica de interĂ©s, reporte el coeficiente de variaciĂ³n estimado y un intervalo de confianza al 95%.
- Utilice el estimador alternativo para calcular estimaciones tanto del total como de la media poblacional.
- Complete el cĂ¡lculo lĂ©xico-grĂ¡fico del ejemplo 4.4.3.
- Suponiendo que los datos del ejercicio 4.5 provienen de un diseĂ±o de muestreo $\pi$PT, calcule una estimaciĂ³n para el total de la caracterĂ­stica de interĂ©s. Utilizando la aproximaciĂ³n de la varianza dada en (4.4.12), reporte el coeficiente de variaciĂ³n estimado y un intervalo de confianza al 95%.
- Utilice el esquema de mĂ­nimo soporte para especificar un diseĂ±o de muestreo $\pi$PT de tamaĂ±o $n=3$ para una poblaciĂ³n de tamaĂ±o $N=6$ cuyo vector de probabilidades de inclusiĂ³n de primer orden es
    $$\bpi=(0.07, 0.17, 0.41, 0.61, 0.83, 0.91)'$$

    Demuestre que el procedimiento converge en cuatro pasos que inducen cinco muestras y calcule la probabilidad de selecciĂ³n de cada muestra.
- Demuestre o refute la siguiente afirmaciĂ³n: <<En muestreo PPT es posible utilizar los estimadores de Horvitz-Thompson y de Hansen-Hurwitz, al comparar las dos estrategias se tiene que las dos aportan la misma precisiĂ³n pero diferente confiabilidad>>.
- Complete el cĂ¡lculo lĂ©xico-grĂ¡fico del ejemplo 4.2.2.
- Suponga una poblaciĂ³n de 12 elementos $U=\{e_1,\ldots, e_{12}\}$ cuyo marco de muestreo contiene una caracterĂ­stica de informaciĂ³n auxiliar dada por
    $$
\mathbf{x}=(674, 802, 829, 726, 709, 789, 742, 791, 805, 797, 771, 692)
$$
- Si se desea seleccionar una muestra con reemplazo de tamaĂ±o $m=6$, construya un vector de probabilidades de selecciĂ³n proporcionales a $\mathbf{x}$ tales que $0<p_k\leq 1$ para todo $k\in U$ y verifique $\sum_U p_k=6$
- Utilice el mĂ©todo acumulativo total para seleccionar una muestra PPT teniendo en cuenta que para cada una de las seis extracciones se generaron los siguientes nĂºmeros aleatorios uniformes
          $$\beps=\{0.075, 0.397, 0.280, 0.407, 0.982, 0.782\}$$
- Utilice el mĂ©todo de Lahiri para seleccionar una muestra PPT usando sus propios nĂºmeros aleatorios $\eta$ y $l$ en cada una de las extracciones.
- Demuestre o refute la siguiente afirmaciĂ³n: <<Para la estimaciĂ³n de totales, el diseĂ±o PPT es preferido sobre el diseĂ±o $\pi$PT porque permiten agilizar los cĂ¡lculos computacionales de varianza y coeficiente de variaciĂ³n>>.
- Demuestre o refute la siguiente afirmaciĂ³n: <<Para la estimaciĂ³n de totales, el diseĂ±o PPT siempre es mĂ¡s eficiente que el diseĂ±o de muestreo aleatorio simple con reemplazo>>.
- Suponga una poblaciĂ³n de $N=12$ elementos cuyos valores observados para la caracterĂ­stica de interĂ©s son
$${y}=\{50, 53, 44, 45, 53, 31, 35, 45, 34, 44, 52, 52\}$$

y los valores observados para la caracterĂ­stica de informaciĂ³n auxiliar son
$${x}=\{1005, 1072,  884,  907, 1068,  625,  705,  909, 692,  891, 1046, 1052\}$$
- Calcule la correlaciĂ³n entre $y^2/x$ y $x$.
- Realice un grĂ¡fico de dispersiĂ³n para `y/x` y explique si se puede afirmar que la razĂ³n es constante para los elementos de la poblaciĂ³n.
- Utilice el anĂ¡lisis de regresiĂ³n simple para estimar el valor del intercepto y decida si este es estadĂ­sticamente diferente de cero.
- Para un tamaĂ±o de muestra $m=6$, utilice la expresiĂ³n (4.2.13) y los anteriores argumentos para justificar o descalificar la escogencia del diseĂ±o de muestreo PPT para esta poblaciĂ³n.
- Asumiendo que los datos del ejercicio 4.5 provienen de un diseĂ±o de muestreo PPT, calcule la estimaciĂ³n de Hansen-Hurwitz para el total de la caracterĂ­stica de interĂ©s, reporte el coeficiente de variaciĂ³n estimado y un intervalo de confianza al 95%. TambiĂ©n calcule la estimaciĂ³n de Horvitz-Thompson para el total de la caracterĂ­stica de interĂ©s.
